ACORDAO-COMPLETO-2523430

ACÓRDÃO 709/2022 ATA 11/2022 - PLENÁRIO

VISTOS, relatados e discutidos estes autos da Representação formulada pela Secretaria de Controle Externo do Desenvolvimento Econômico em atenção à disposição do subitem 9.1 do Acórdão 1380/2021-TCU-Plenário (TC Processo 025.461/2020-6) , para realização da oitiva do Ministério do Turismo sobre possíveis irregularidades na gestão dos recursos do Fundo Geral de Turismo - Fungetur. 
ACORDAM os Ministros do Tribunal de Contas da União, reunidos em Sessão Plenária, em:
9.1. conhecer da presente Representação, uma vez satisfeitos os requisitos de admissibilidade previstos nos arts. 235 e 237, inciso VII, do Regimento Interno/TCU, c/c o art. 103, § 1º, da Resolução/TCU 259/2014, para, no mérito, considerá-la procedente;
9.2. determinar ao Ministério do Turismo, com fundamento no art. 4º, inciso I, da Resolução/TCU 315/2020, que adote providências, no prazo de 15 (quinze) dias, a contar da ciência deste Acórdão, para:
9.2.1. o cancelamento dos saldos em restos a pagar processados inscritos relacionados ao crédito extraordinário aberto ao Fungetur pela Medida Provisória 963/2020 (convertida na Lei 14.051/2020) , haja vista as disposições do art. 2º, § 1º, do Decreto 10.579/2020, e o subitem 9.1.3.2 do Acórdão 3225/2020-TCU-Plenário, bem como em função de a liquidação ter contrariado o art. 63, caput, da Lei 4.320/1964, e o art. 36, caput, do Decreto 93.872/1986;
9.2.2. a devolução, por parte das instituições financeiras credenciadas, dos saldos dos recursos do crédito extraordinário aberto ao Fungetur pela Medida Provisória 963/2020 (convertida na Lei 14.051/2020) que não tenham sido destinados a financiamentos com mutuários, devidamente remunerados conforme estabelecido nos contratos firmados com essas instituições, e proceda à restituição do total à unidade gestora da Secretaria do Tesouro Nacional, haja vista o art. 45 da Lei 4.320/1964, e o art. 2º, § 1º, do Decreto 10.579/2020; 
9.3. dar ciência deste Acórdão ao Ministério do Turismo (MTur) , ao Fundo Geral do Turismo (Fungetur) , à Secretaria de Orçamento Federal (SOF) do Ministério da Economia, à Secretaria do Tesouro Nacional (STN) do Ministério da Economia, à Comissão de Desenvolvimento Regional e Turismo (CDR) do Senado Federal, e à Comissão de Turismo da Câmara dos Deputados.

Representação autuada com vistas à realização da oitiva do Ministério do Turismo sobre possíveis irregularidades na gestão dos recursos do Fundo Geral de Turismo (Fungetur).

Ministério do Turismo e Fundo Geral do Turismo - Fungetur.

3. Representante:  Secretaria de Controle Externo do Desenvolvimento Econômico - SecexDesenvolvimento.

13.1. Ministros presentes: Ana Arraes (Presidente), Walton Alencar Rodrigues, Benjamin Zymler, Augusto Nardes, Aroldo Cedraz, Bruno Dantas e Antonio Anastasia.
13.2. Ministros-Substitutos presentes: Augusto Sherman Cavalcanti, Marcos Bemquerer Costa (Relator), André Luís de Carvalho e Weder de Oliveira.

ACORDAO-COMPLETO-2547037

Acórdão 2059/2022 - Plenário

MARCOS BEMQUERER

Trata-se da Representação formulada pela Secretaria de Controle Externo do Desenvolvimento Econômico - SecexDesenvolvimento em atendimento à disposição do subitem 9.1 do Acórdão 1380/2021-TCU-Plenário, proferido nos autos do Relatório de Acompanhamento do TC Processo 025.461/2020-6, de minha relatoria, que teve por objetivo acompanhar e avaliar as ações empreendidas pelo Fundo Geral do Turismo -  Fungetur do Ministério do Turismo, no que tange à aplicação e ao controle dos créditos extraordinários abertos, no valor de R$ 5 bilhões, pela Medida Provisória 963/2020, transformada na Lei 14.051/2020. 
2.	Eis os termos do mencionado subitem 9.1 do Acórdão 1380/2021-TCU-Plenário (peça 1) , in verbis: 
"9.1. autorizar, com fundamento no art. 250, V, do Regimento Interno/TCU c/c o art. 43 da Resolução/TCU 259/2014, a autuação de processo apartado, para que a SecexDesenvolvimento realize a oitiva do Ministério do Turismo, a fim de que se manifeste, em até 15 (quinze) dias, quanto aos seguintes fatos:
9.1.1. liquidação total dos R$ 5 bilhões disponibilizados via créditos extraordinários, abertos via MP 963/2020, convertida na Lei 14.051/2020, quando a contratação efetiva nos agentes financeiros credenciados estava em aproximadamente R$ 650 milhões, o que estaria descumprindo os arts. 62 e 63 da Lei 4.320/1964 e o art. 27 do Decreto 93.872/1986; e
9.1.2. pagamento aos agentes financeiros credenciados no montante de aproximadamente R$ 3,07 bilhões, quando a contratação efetiva nos agentes financeiros credenciados estava em aproximadamente R$ 650 milhões, descumprindo o procedimento do fundo de se transferir o recurso em duas parcelas, de acordo com a dinâmica de escoamento (conforme informado ao TCU pelo próprio Mtur) ;"
3.	Em atendimento à oitiva de que trata o Acórdão 1380/2021-TCU-Plenário, o Ministério do Turismo encaminhou resposta e documentos que foram juntados às peças 7 a 19 destes autos. 
4.	 Posteriormente, a SecexDesenvolvimento promoveu nova oitiva do Ministério do Turismo, bem como fez diligências ao referido órgão ministerial, à Secretaria do Tesouro Nacional - STN e à Secretaria de Orçamento Federal - SOF do Ministério da Economia, nos termos da instrução da peça 26.
5.	Mais uma vez, o Ministério do Turismo atendeu à oitiva, além de responder a diligência, apresentando sua manifestação e documentos das peças 41, 42, 44-48 e 55.  As respostas e a documentação da STN encontram-se às peças 38-41 e as da SOF, à peça 35. 
6.	A seguir, transcrevo, com os pertinentes ajustes de forma, excerto da instrução da peça 56, em que as manifestações em atenção às oitivas e as respostas às diligências foram assim analisadas por Auditor Federal de Controle Externo da SecexDesenvolvimento: 
"EXAME TÉCNICO
Contextualização
8. A instrução anterior aos autos (peça 26) destacou que os argumentos apresentados pelo MTur na resposta à primeira oitiva não foram plausíveis para justificar a liquidação de todo o crédito extraordinário aberto ao Fungetur pela MP 963/2020, de R$ 5 bilhões, ocorrida ao final do exercício de 2020. Isso se deve ao fato de que, para o recebimento de parcelas subsequentes dos saldos empenhados, as instituições financeiras credenciadas deveriam cumprir regras de escoamento dos recursos recebidos inicialmente relacionadas a um percentual mínimo de financiamentos celebrados com o público-alvo do fundo.
9. Assim, defendeu-se que, embora fosse correta a liquidação referente aos recursos inicialmente transferidos aos credenciados, o procedimento para a parcela restante dos saldos empenhados deveria seguir o disposto no art. 63, caput, da Lei 4.320, de 17/3/1964, e no art. 36, caput, do Decreto 93.872, de 23/12/1986, ou seja, a liquidação deveria estar coadunada com a verificação do direito adquirido pelo credor que, no caso concreto, equivaleria ao cumprimento da regra de performance estabelecida para o recebimento de novos aportes pelo Fungetur.
10. A liquidação de todo o crédito extraordinário ao final de 2020 implicou a inscrição de R$ 1.922.682.647,01 em restos a pagar processados, correspondente ao montante que ainda não havia sido repassado aos credenciados até aquele momento (peça 26, p. 4-5) . Ressalte-se que, nos termos do art. 2º, § 2º, do Decreto 10.579, de 18/12/2020, somente os restos a pagar não processados podem ser cancelados pela STN em 31/12/2021.
11. Até agosto de 2021, as instituições credenciadas receberam do Fungetur o total de R$ 3.578.931.823,75, ou seja, o montante de R$ 1.421.068.176,25 ainda não havia sido transferido, não obstante a liquidação ter ocorrido mais de oito meses antes. Do total transferido, os credenciados somente haviam celebrado, até agosto/2021, financiamentos no montante de R$ 1.282.266.805,25 (peça 26, p. 13-14) . Isso significa que após mais de um ano da abertura do crédito extraordinário foram destinados ao público-alvo do Fungetur, efetivamente, apenas 35,8% dos recursos recebidos pelos credenciados e 25,6% do total do crédito.
12. Ratificaram-se, assim, as situações que motivaram a determinação de oitiva do MTur pelo Acórdão 1380/2021-TCU-Plenário (TC Processo 025.461/2020-6) , rel. Ministro-Substituto Marcos Bemquerer Costa, quais sejam, a liquidação total do crédito extraordinário em desacordo com a legislação atinente e a existência de elevada quantia ociosa nos agentes credenciados.
13. Foram mencionados, ainda, os seguintes fatos relevantes na instrução anterior (peça 26) :
i) a liquidação de todo o crédito extraordinário ao final de 2020, sem que se observasse a legislação pertinente, tornou sem efeito a Cláusula 4.1 do Edital de Credenciamento 1, de 7/7/2020, a qual previa a possibilidade de qualquer instituição financeira se credenciar ao Fungetur durante o período de um ano de vigência do edital, pois já não havia disponibilidade de recursos para interessados em 2021 (peça 26, p. 7) ;
ii) a liquidação de todo o crédito extraordinário ao final de 2020, sem que fosse observada a legislação pertinente, também inviabilizou o redirecionamento dos recursos consoante a performance das instituições credenciadas ou localidades em que os impactos da pandemia no setor turístico se fizessem sentir de modo mais premente (peça 26, p. 7) ;
iii) o MTur empenhou e liquidou (em dezembro/2020) o total de R$ 804.573.988,94 para seis instituições financeiras credenciadas. Porém, até agosto/2021, cinco dessas instituições ainda não tinham recebido repasses do Fungetur e, portanto, não firmaram operações de financiamento junto ao público-alvo do fundo. A outra instituição, embora tenha recebido repasse de R$ 10 milhões, também ainda não havia escoado recursos ao setor privado (peça 26, p. 8-9) ;
iv) as instituições que já eram credenciadas ao Fungetur antes da edição da MP 963/2020 deveriam obedecer à regra de escoamento de, no mínimo, 50% do repasse inicialmente recebido para que fizessem jus a novos aportes. Contudo, as instituições Banco de Desenvolvimento de Minas Gerais S/A (BDMG) e Caixa Econômica Federal (Caixa) receberam novos repasses sem que tivessem cumprido a regra, sendo que a Caixa sequer havia celebrado financiamentos quando recebeu o restante dos recursos a ela empenhados (peça 26, p. 11-12) ;
v) as instituições credenciadas após a edição da MP 963/2020 poderiam receber, inicialmente, recursos correspondentes a até 30% de seus patrimônios líquidos. As parcelas restantes seriam transferidas conforme a celebração de financiamentos pelas instituições; entretanto, não foi definido como se daria a mensuração dessa performance. Para algumas instituições, como o Banco de Brasília S/A (BRB) e a Agência de Fomento do Estado de Pernambuco S/A (AGE) , não foi estabelecida a necessidade de demonstrar performance com os recursos recebidos, uma vez que receberam a integralidade dos empenhos em única parcela (peça 26, p. 12) ; e,
vi) apesar do volume expressivo de recursos em posse dos agentes credenciados (R$ 2.296.665.018,50 em agosto/2021) em contraponto ao baixo escoamento da linha de crédito do Fungetur (R$ 1.282.266.805,25 em agosto/2021) , os contratos firmados não contêm cláusulas estipulando a necessidade de devolução de valores que estiverem ociosos e também não fixam período máximo em que os recursos possam ficar sob a posse dos agentes sem que sejam destinados a financiamentos (peça 26, p. 14) .
14. Outra questão abordada na instrução anterior se refere ao risco das operações com recursos do Fungetur, pois o art. 8º, incisos X e XI, da Portaria MTur 666, de 25/9/2020, e a Cláusula Décima, §§ 9º e 10º, dos contratos firmados com os agentes credenciados permitem a possibilidade de que esses utilizem os valores repassados pelo fundo como operações financiadas pelo Programa Nacional de Apoio às Microempresas e Empresas de Pequeno Porte (Pronampe) , instituído pela Lei 13.999, de 18/5/2020. As operações realizadas no âmbito do Pronampe são garantidas pelo Fundo Garantidor de Operações (FGO) , cujas cotas são parcialmente integralizadas pelo Tesouro Nacional (peça 26, p. 9-10) .
15. Sobre as situações de recursos ociosos nas instituições credenciadas, de montante liquidado, mas ainda não pago e de instituições que ainda não haviam solicitado repasses iniciais do fundo, o MTur encaminhou ofícios aos credenciados (peça 26, p. 15) . Contudo, até a oportunidade em que foi elaborada a instrução anterior aos autos, ainda não se conheciam as respostas das instituições, bem como eventuais providências adotadas pelo MTur (peça 26, p. 15) .
16. Diante de todo esse contexto e das possíveis implicações orçamentárias e financeiras na gestão dos recursos do crédito extraordinário aberto ao Fungetur pela MP 963/2020, foram efetuadas as seguintes oitiva e diligências (peça 26, p. 18-20, e peças 27-34) :
a) oitiva do MTur, para que se manifestasse sobre:
a.1) o total de R$ 2.296.665.018,50, repassado pelo Fungetur às instituições credenciadas (fonte: Relatório de Acompanhamento Fungetur de setembro/2021, dados até agosto/2021) , sem que tenha havido o correspondente desembolso a mutuários, considerando-se, ainda, a regra referente à 'pergunta e resposta 9' do Manual Operacional do Fungetur, versão 1.8, a qual define o prazo máximo de três meses para o retorno de valores ao Fungetur que não tenham sido desembolsados;
a.2) os novos repasses de recursos à Caixa e ao BDMG de, respectivamente, R$ 1.000.000.000,00 e R$ 150.000.000,00, não obstante essas instituições não tenham atingido a regra de escoamento de 50% (cinquenta por cento) dos recursos inicialmente recebidos para que fizessem jus a aportes subsequentes, conforme disposta no Ofício Circular 4/2020/CAF/CGCRED/DAINV/SNAIC, de 30/7/2020; e
a.3) o repasse inicial correspondente a todo o valor empenhado às instituições BRB Banco de Brasília, Agência de Fomento do Amapá e Agência do Estado de Pernambuco, e não de forma desmembrada, permitida pela Cláusula 6.4.1 do Edital de Credenciamento 1/2020, o que evitou que se avaliasse a performance dessas instituições para que recebessem o saldo restante do empenho (conforme Cláusula 6.4.2 do Edital de Credenciamento 1/2020) ;
b) diligência ao MTur para que:
b.1) encaminhasse cópias, em formato eletrônico, de respostas das instituições credenciadas ao Ofício Circular 2/2021/CGCRED/DAINV, de 1º/7/2021, e informasse eventuais providências/decisões adotadas em função dessas respostas acompanhadas de cópias de documentações que comprovassem essas providências;
b.2) encaminhasse cópias, em formato eletrônico, de respostas aos Ofícios 93/2021/CGCRED/DAINV (Banpará) e 94/2021/CGCRED/DAINV (Bancoob) , de 5/7/2021, e informasse eventuais providências/decisões adotadas em função dessas respostas acompanhadas de cópias de documentações que comprovassem essas providências;
b.3) informasse providências adotadas em função da resposta, pelo Banco da Amazônia S/A, ao Ofício 95/2021/CGCRED/DAINV, de 5/7/2021, inclusive em vista de o Relatório de Acompanhamento do Crédito Extraordinário, de setembro de 2021 (dados referentes ao mês de agosto de 2021) , indicar que a mencionada instituição continua sem ter recebido repasses do Fungetur, juntando cópias de documentações que comprovassem essas providências;
b.4) informasse se foram adotadas providências em vista da ausência de repasses pelo Fungetur, até agosto/2021, às instituições credenciadas Desenbahia e Agência de Fomento do Estado de Tocantins;
b.5) informasse qual o critério utilizado para se analisar a performance das instituições credenciadas com base no Edital de Credenciamento 1/2020, a fim de que fizessem jus a repasses subsequentes ao inicial, conforme a Cláusula 6.4.2 do referido documento;
c) diligência à STN e à SOF para que informassem:
c.1) se é prática orçamentária/financeira habitual a inscrição de restos a pagar processados (e, portanto, liquidados) , sem que haja o correspondente pagamento após decorrido longo prazo dessa liquidação, como apurado do mencionado crédito extraordinário, haja vista que, ao final de 2020, o MTur inscreveu em restos a pagar processados o total de R$ 5.000.000.000,00, mas, até agosto/2021, oito meses depois, havia o montante liquidado e não pago de R$ 1.282.266.805,25;
c.2) quais os efeitos de eventual cancelamento, pelo MTur, de restos a pagar processados, mas não pagos: se o crédito retorna à livre movimentação pelo ministério ou se retorna à disponibilidade do Tesouro Nacional, ou outro;
c.3) quais os efeitos de eventual devolução ao Fungetur de valores repassados às instituições financeiras credenciadas, mas que não foram direcionados a financiamentos com mutuários: o recurso retorna para movimentação pelo MTur ou ao Tesouro Nacional, ou outro;
c.4) implicações, vantagens e/ou desvantagens, sob a ótica financeira e orçamentária da União, do cancelamento de restos a pagar processados e não pagos pelo MTur, e da devolução ao Fungetur pelos agentes credenciados de recursos não escoados; e,
c.5) se há risco fiscal para a União, em vista do disposto no art. 4º, § 3º, da Lei Complementar 101, de 4/5/2000, decorrente de operações de financiamento realizadas pelo Fungetur, pois o art. 8º, incisos X e XI, da Portaria MTur 666/2020, e os contratos firmados com os agentes credenciados preveem a possibilidade de utilização dos recursos do Fungetur por meio do Programa Nacional de Apoio às Microempresas e Empresas de Pequeno Porte (Pronampe) e, consequentemente, a requisição de garantia do Fundo Garantidor de Operações (FGO) .
17. Por meio de despacho de 14/10/2021 (peça 35) , a SOF se absteve de apresentar informações por entender que o teor da diligência a ela encaminhada não se enquadra em suas competências.
18. A seguir será resumida a resposta do MTur à oitiva realizada. Por sua vez, as respostas da STN aos questionamentos efetuados por meio da diligência serão apresentadas no subitem 'análise' deste exame técnico, conforme se demonstrem necessárias para a formação de convicção.
Resposta do MTur ao item 'a.1' da oitiva (peça 42, p. 7-9, e peça 55, p. 11-12) 
19. Informou, inicialmente, que as instituições financeiras são contratadas pelo Fungetur por meio de Credenciamento na modalidade de inexigibilidade de licitação, com prestação de serviços de forma continuada (peça 42, p. 7) . Destacou que houve a publicação de editais de credenciamento em 2017, 2019 e 2020, com o total de trinta instituições credenciadas, sendo que, atualmente, 23 ofertam recursos do Fungetur e, entre essas, vinte também trabalham com os recursos do crédito extraordinário (peça 42, p. 7) .
20. Segundo o MTur, o aporte inicial dos recursos do crédito extraordinário aos agentes credenciados teria seguido as regras previstas no Edital de Credenciamento 1/2020 e eventuais repasses financeiros adicionais teriam se dado conforme o ritmo de escoamento de cada instituição financeira (peça 42, p. 7, e peça 55, p. 12) .
21. Afirmou que os agentes financeiros credenciados são os responsáveis pelos processos de análise e aprovação do crédito, assumindo 100% do ônus das operações liberadas, o que é, inclusive, objeto de cláusula contratual (peça 42, p. 7) . Reproduziu excertos da resposta do ministério à oitiva anteriormente efetuada nestes autos, reafirmando que a disponibilização de recursos às instituições financeiras é etapa prévia à oferta e à análise, aprovação e liberação de crédito aos mutuários (peça 42, p. 7-8) .
22. Sobre a liquidação, alegou que todo o processo licitatório, o direito adquirido por meio da nota de empenho e posterior assinatura de contrato constituem um estágio da despesa, pois o retorno aplicado para operações de financiamentos se concretizaria a longo prazo com pagamentos mensais (peça 42, p. 8) . Dessa forma, o MTur reiterou os seguintes pontos trazidos na resposta à oitiva anteriormente efetuada nestes autos (peça 42, p. 8, e peça 55, p. 12) :
i) os pagamentos teriam sido efetuados com a devida ordenação, após sua regular liquidação, em atendimento ao art. 62 da Lei 4.320/1964;
ii) a segunda fase do estágio da despesa pública, que é a liquidação, teria se efetivado com a assinatura do contrato;
iii) os momentos de liquidação e pagamento entre o MTur e as instituições financeiras não devem ser confundidos com a fase de liberação do empréstimo entre os bancos e os mutuários, não cabendo ao ministério adentrar na esfera da gestão dos empréstimos (liberação financeira ao mutuário) pelas instituições credenciadas; e,
iv) teria ocorrido o processo normal de empenho e liquidação de uma política direcionada de crédito de atuação passiva, a qual depende diretamente da vontade dos agentes envolvidos (instituições financeiras e prestadores de serviços turísticos) , com o risco da operação sendo 100% da instituição financeira.
23. Acerca da resposta à 'pergunta 9' do Manual Operacional do Fungetur (existência de um prazo máximo de três meses para o retorno de valores ao Fungetur que não tenham sido desembolsados) , o MTur esclareceu que seria referente ao retorno financeiro do fundo, ou seja, a remuneração mensal com taxa Selic devida pelos agentes financeiros que tenham recebido recursos, ainda que estes não tenham sido liberados aos mutuários (peça 42, p. 9) . Segundo o MTur, o manual prevê que o agente financeiro credenciado pode declinar, por até três meses, do repasse ao Fungetur referente à remuneração pela taxa Selic; porém, caso seja adotado esse procedimento, o saldo financeiro deverá ser capitalizado (peça 42, p. 9) .
Resposta do MTur ao item 'a.2' da oitiva (peça 42, p. 9-11, e peça 55, p. 12-14) 
24. Informou que a Caixa, por meio de duas correspondências eletrônicas, solicitou repasses de R$ 200 milhões e de R$ 1 bilhão, respectivamente, em 14/10/2020 e em 17/12/2020 (peça 42, p. 9) . Segundo o MTur, a Caixa era o único agente financeiro credenciado com capilaridade nacional, podendo atender unidades da federação em que não havia outras instituições contratadas pelo fundo, especialmente nas regiões Norte e Nordeste (peça 42, p. 10, e peça 55, p. 13) .
25. Sobre o BDMG, o MTur informou que houve a solicitação de aporte inicial de R$ 150 milhões pela instituição por meio de ofício datado de 9/10/2020 (peça 42, p. 10, e peça 55, p. 12) . Ressaltou que o item 9.1 do Edital de Credenciamento 1/2020 teria evoluído nos critérios para a disponibilização de recursos, tornando explícito que a primeira parcela de repasses seria equivalente ao percentual de até 30% do valor do Patrimônio Líquido (PL) da instituição financeira (peça 42, p. 10) .
26. Defendeu que, em vista das regras do edital de 2020 e da análise do PL da Caixa e do BDMG, as duas instituições teriam recebido aportes correspondentes a 1,39% do (Caixa) e 7,89% (BDMG) de seus patrimônios líquidos, ou seja, percentuais inferiores ao limite de até 30% (peça 42, p. 10) . O MTur reconheceu, todavia, que isso teria ocorrido apesar de as instituições terem sido credenciadas por meio de editais anteriores ao de 2020 (peça 42, p. 10) .
27. Acrescentou que, conforme dados coletados de relatórios mensais do BDMG até 7/10/2020, na véspera do pedido de liberação financeira, a instituição já teria atingido R$ 103,47 milhões de operações contratadas, perfazendo 53% do total de R$ 194,2 milhões repassados pelo MTur desde 2017 até aquele momento (peça 42, p. 10, e peça 55, p. 12-13) .
28. Apoiando-se na doutrina jurídica a respeito da discricionariedade, o MTur defendeu que os gestores do fundo, à época, teriam a prerrogativa de exercer o poder de escolha, dentro dos limites legalmente estabelecidos, diante de um contexto de pandemia e incertezas para a cadeia turística nacional (peça 42, p. 11, e peça 55, p. 13-14) . Para o MTur, as regras estabelecidas nos manuais internos foram estipuladas para todo o operacional do Fungetur e constituíam uma direção desenhada para que o gestor pudesse atuar, cabendo a ele a prerrogativa da escolha da melhor solução (peça 42, p. 11, e peça 55, p. 13-14) . Assim, concluiu que, excetuando as regras estabelecidas em edital, as tomadas de decisão quanto aos repasses também poderiam se valer da análise do contexto que se apresentava à sociedade e ao setor de turismo, constituindo-as de atos discricionários (peça 42, p. 11, e peça 55, p. 14) .
Resposta do MTur ao item 'a.3' da oitiva (peça 42, p. 11-12) 
29. Argumentou que as regras estabelecidas no Edital de Credenciamento 1/2020 foram cumpridas, uma vez que a primeira parcela disponibilizada seria equivalente ao percentual de até 30% do PL das instituições recém-habilitadas (peça 42, p. 11) .
30. De acordo com o MTur, a regra sobre performance disposta no edital não faz referência direta ao crédito extraordinário, pois a relação contratual entre os agentes financeiros e o MTur se perdura ao longo dos anos e, portanto, serviria para eventuais futuros repasses do orçamento ordinário destinado ao fundo (peça 42, p. 11) .
31. Ressaltou que foram instituídas duas vertentes de análise quanto à dinâmica de escoamento: uma para instituições já habilitadas e que tinham histórico de performance operacional; outra para as recém-habilitadas, das quais não era possível aferir desempenho por não terem ofertado ainda recursos do fundo (peça 42, p. 12) . Informou que, com o engessamento na operacionalização dos recursos em 2020, teria sido necessária a distribuição com base na capilaridade de cada instituição financeira, além das regras descritas em edital para novos habilitados (peça 42, p. 12) . Para o MTur, isso explicaria o fato de alguns agentes financeiros terem operacionalizado até 100% dos recursos recebidos e que outras instituições ainda possuam valores a receber, inscritos em restos a pagar processados, devido ao percentual de distribuição ter sido inferir a 50% (peça 42, p. 12) .
Análise
32. Como já afirmado na instrução anterior aos autos (peça 26) , não foi questionada a disponibilização prévia de recursos pelo Fungetur às instituições credenciadas, mas a liquidação de todo o crédito extraordinário de R$ 5 bilhões apesar da existência de regras para o escoamento desse montante, o que pressupunha a necessidade de se averiguar o implemento dessas condições para que ocorresse a fase de liquidação da despesa, em consonância com o art. 63, caput, da Lei 4.320/1964, e o art. 36, caput, do Decreto 93.872/1986 (peça 26, p. 7) . Assim, não foram levantados possíveis óbices aos repasses iniciais do Fungetur às instituições para que, então, procedessem às etapas de análise, aprovação e liberação de crédito aos mutuários.
33. Com relação aos repasses subsequentes, o MTur afirmou anteriormente aos autos (Nota Técnica 16/2021/CGCRED/DAINV, de 16/7/2021 - peça 8, p. 15-24) que foram estabelecidas regras distintas entre as instituições que já eram credenciadas ao fundo quando da edição da MP 963/2020 e aquelas que se credenciaram por meio do edital de 2020 (peça 8, p. 21) :
i) instituições já credenciadas antes da MP 963/2020: a primeira parte dos recursos foi repassada conforme respostas das instituições ao Ofício Circular 4/2020/CGEIF/DEOTur/SNETur, de 12/5/2020 (peça 19, p. 457) , quando foram consultadas acerca da demanda reprimida. Os repasses posteriores teriam obedecido ao disposto no Ofício Circular 4/2020/CAF/CGCRED/DAINV/SNAIC, de 30/7/2020 (peça 19, p. 481-482) :
i.1) novos repasses àquelas instituições que escoarem, no mínimo, 50% dos recursos recebidos inicialmente;
i.2) o valor total solicitado pela instituição seria concedido por meio da análise do relatório mensal encaminhado ao MTur, sendo consideradas tanto as 'operações contratadas' como as 'operações em análise'; e,
i.3) após a emissão da nota de empenho e celebração do termo aditivo seria realizado o pagamento de até 50% do total empenhado; por conseguinte, o restante após ser disponibilizado, no mínimo, 25% ao mutuário;
ii) instituições recém habilitadas: a Cláusula 6.4.1 do Edital de Credenciamento 1/2020 dispôs sobre a regra (peça 19, p. 7) :
6.4.1. parcela 1 - o equivalente ao percentual de até 30% (trinta por cento) do valor do patrimônio líquido da instituição financeira; e,
6.4.2. demais repasses de acordo com a performance da instituição financeira após análise das operações contratadas.
34. Nesta oportunidade, por meio da Nota Técnica 29/2021/CGCRED/DAINV, de 11/11/2021 (peça 42, p. 5-17) , o MTur apresentou, inicialmente, uma versão diferente para as regras de escoamento ao afirmar que os aportes para as vinte instituições teriam seguido as disposições do Edital de Credenciamento 1/2020 (peça 42, p. 7) . No mesmo documento, mas em momento posterior, ao defender os repasses à Caixa e ao BDMG e a discricionariedade do gestor, retificou seu posicionamento ao afirmar que as instituições que já eram credenciadas não seguiam as regras do edital, embora tenha alegado que as aplicou para os mencionados bancos (peça 42, p. 10-11) .
35. Portanto, a própria resposta do MTur à oitiva ora analisada corrobora a conclusão apresentada na instrução anterior aos autos de que as regras de repasses adotadas pelo Fungetur se demonstraram confusas, incompletas e sem a devida transparência, o que pode ter levado à adoção de critérios subjetivos e/ou sujeitos a influências em negociações individuais (peça 26, p. 13) .
36. Primeiro, não foi estabelecido como seria mensurado o disposto no item 6.4.2 do Edital de Credenciamento 1/2020, isto é, qual performance deveriam as instituições financeiras credenciadas demonstrar para fazerem jus a repasses subsequentes com base nesse dispositivo.
37. Em segundo, ao permitir que o aporte inicial atingisse até 30% do PL das instituições credenciadas, a regra de análise de performance para repasses subsequentes se transformou em 'letra morta' em alguns casos. Por exemplo, os valores empenhados ao BRB Banco de Brasília e à Agência de Fomento do Amapá, respectivamente, de R$ 521.197.500,00 e R$ 3.346.500,00, foram repassados em única parcela (peça 8, p. 22) . Sem o fracionamento, não houve necessidade de essas entidades demonstrarem performance no manejo dos recursos. Como se verá mais adiante no Quadro II desta instrução, mesmo após dez meses dos repasses pelo Fungetur, o BRB e a Agência de Fomento do Amapá conseguiram escoar, respectivamente, apenas 3,3% e 12,2% dos recursos recebidos.
38. Ressalte-se que o MTur poderia ter optado por fracionar o valor empenhado às entidades habilitadas no Edital de Credenciamento 1/2020 e atrelar aportes subsequentes à performance, em vez de repassar o valor integral do empenho em única parcela, pois a cláusula não firmava a obrigatoriedade de que o montante inicial correspondesse exatamente a 30% do PL.
39. Por mais que a regra não se refira exclusivamente a recursos advindos do crédito extraordinário, como alegou o MTur, obviamente o seu estabelecimento no edital causou impacto na distribuição desses. Antes do crédito extraordinário aberto pela MP 963/2020, a dotação orçamentária anual média recente (2013 a 2019) do Fungetur foi de, aproximadamente, R$ 63 milhões (peça 26, p. 9) . Assim, é inegável que o item 6.4.2 do Edital de Credenciamento 1/2020 opera efeitos, sobremaneira, nos recursos advindos do crédito extraordinário.
40. Outra demonstração de obscuridade nas regras adotadas para os repasses diz respeito ao ocorrido com a Caixa e o BDMG, entidades já habilitadas no Fungetur anteriormente à MP 963/2020, e que receberam transferências iniciais de, respectivamente, R$ 200.000.000,00 e R$ 90.628.694,07 (peça 8, p. 22) . Embora a Caixa ainda não tivesse firmado qualquer financiamento e o BDMG tivesse escoado cerca de 28,6% dos recursos inicialmente recebidos, houve novos repasses a essas instituições pelo Fungetur de R$ 1.000.000.000,00 (Caixa) e R$ 150.000.000,00 (BDMG) , ou seja, sem que tivessem cumprido a regra de escoar, no mínimo, 50% do montante inicial (peça 4, p. 14, peça 8, p. 22, e peça 26, p. 11-12) .
41. Segundo a justificativa do MTur ora apresentada, teria sido aplicada a regra de repasse inicial de 30% do PL à Caixa e ao BDMG, disposta no Edital de Credenciamento 1/2020, não obstante essas entidades não tenham sido habilitadas com base nesse edital. O MTur sequer apresentou qualquer documento ou evidência que tenha formalizado a aplicação dessa regra às instituições, como exceção aos critérios definidos no Ofício Circular 4/2020/CAF/CGCRED/DAINV/SNAIC, de 30/7/2020. Ao defender essa tese, o ministério aponta que teria havido, então, uma aplicação seletiva da regra, sem justificativa no processo administrativo, pois não foi estendida às demais entidades que também já eram habilitadas ao Fungetur anteriormente ao edital de 2020.
42. Ainda sobre o BDMG, o MTur defendeu que teria sido cumprida a regra de escoamento mínimo de 50% dos recursos iniciais quando consideradas todas as transferências efetuadas pelo fundo à instituição desde 2017. Essa justificativa também não deve prosperar, pois o Ofício Circular 4/2020/CAF/CGCRED/DAINV/SNAIC, de 30/7/2020, nitidamente se refere à gestão dos recursos recebidos por meio da MP 963/2020. Assim, a regra de '50% dos recursos recebidos inicialmente' mencionada naquele ofício está atrelada exclusivamente ao escoamento e aos repasses subsequentes dos recursos advindos do crédito extraordinário.
43. Certamente deve ser reconhecido que a decisão do montante a ser distribuído para cada credenciado envolve a discricionariedade do gestor, a qual deve, por sua vez, se apoiar em questões como a capilaridade e capacidade de escoamento da instituição financeira, distribuição dos agentes, empresas e operadores de turismo no País (público-alvo do Fungetur) , impactos causados pela pandemia no setor turístico de cada região, entre outros. Essa decisão foi adotada pelo MTur quando da distribuição do crédito extraordinário de R$ 5 bilhões por meio da emissão de empenhos e não foi objeto de questionamento nas oitivas realizadas nestes autos. Por exemplo, como apresentado no Quadro I desta instrução, a capilaridade e a capacidade de operacionalização apresentadas pela Caixa levaram o MTur a emitir o empenho de maior valor a essa instituição (R$ 1.200.000.000,00) . Não se questiona, assim, a presença da discricionariedade do gestor na definição do valor empenhado para cada instituição credenciada.
44. Há que se pontuar, ainda, que o exercício da discricionariedade pela Administração Pública deve se dar dentro dos limites e princípios legais, sob pena de o ato deixar de ser discricionário e passar a ser arbitrário. No caso concreto, embora se admita o elemento de discricionariedade para a definição dos valores empenhados, é inegável que essa decisão deve ser pautada pelo interesse público e, especialmente, pelos princípios constitucionais da eficiência e da economicidade.
45. A própria definição de regras atreladas à performance para o repasse dos valores empenhados, subsequentes aos iniciais, representou a decisão discricionária do gestor de como distribuir os recursos advindos do crédito extraordinário. Porém, a partir do momento em que essas regras foram estabelecidas, eliminou-se o aspecto discricionário em favorecimento da técnica, da imparcialidade e da objetividade. A decisão pela realização de novos aportes às instituições credenciadas não estava mais no espaço discricionário do gestor, mas na verificação e evidenciação objetivas acerca do cumprimento ou não dessas regras.
46. Além disso, como já defendido na instrução anterior aos autos, o estabelecimento de uma dinâmica de escoamento dos recursos empenhados definiu claramente os marcos para as etapas de execução da despesa pública, especialmente a fase de sua liquidação. Assim, embora fosse adequada a liquidação da despesa pelo MTur correspondente aos repasses iniciais às instituições credenciadas, os aportes subsequentes implicavam a necessidade de nova verificação do direito adquirido pelos credores. Vale dizer, a liquidação da despesa era devida somente se satisfeitas as regras estabelecidas para o recebimento do saldo restante empenhado, e não por ocasião da assinatura dos contratos como defendeu o MTur.
47. Importante registrar que o Acórdão 3225/2020-TCU-Plenário, rel. Min. Bruno Dantas, admitiu flexibilização das regras gerais de empenho, liquidação e pagamentos, em situações excepcionais e justificadas, no âmbito do acompanhamento dos impactos normativos, orçamentários e fiscais das medidas de enfrentamento à pandemia:
'9.1.3. as dotações autorizadas com base no Regime Extraordinário Fiscal (EC 106/2020) devem seguir as regras gerais de empenho, liquidação e pagamento previstas na LDO 2020, na LRF, nos arts. 2º e 34 da Lei 4.320/1964 e no art. 27 do Decreto 93.872/1986, sendo possível admitir, no caso de despesas relativas a contratos, convênios, acordos ou ajustes cujo cumprimento do objeto esteja em curso ou apenas possa ocorrer em outro exercício, flexibilização dessas regras em situações excepcionais, formalmente justificadas, nas quais fique caracterizado que a urgência no atendimento às necessidades da sociedade decorrentes da pandemia de Covid-19 seja incompatível com o regime regular de execução, observando-se as seguintes condições:
9.1.3.1. o empenho pode ser feito para a parcela do exercício em curso e para as parcelas que serão executadas até 31 de dezembro de 2021, mediante inscrição em restos a pagar;
9.1.3.2. não executado o contrato, convênio, acordo ou ajuste até 31 de dezembro de 2021, os restos a pagar deverão ser cancelados e a continuidade na execução do instrumento dependerá de o órgão incluir em suas propostas orçamentárias dos exercícios seguintes as dotações necessárias para esse fim e da aprovação dessas propostas pelo Congresso Nacional por meio da respectiva Lei Orçamentária Anual;
 (...) 
9.2. deferir parcialmente o pleito da União Federal, representada Advocacia-Geral da União, para esclarecer o que se segue:
 (...) 
9.2.5. embora a regra geral seja a de que as despesas devam ser empenhadas, liquidadas e pagas no mesmo exercício, continuam válidas as exceções a esse regramento, como o regime de restos a pagar;
9.2.6. as despesas empenhadas em um exercício podem ser liquidadas e pagas em outro exercício, por meio da inscrição em restos a pagar, consoante art. 36 da Lei 4.320/1964; (...) '
48. Permitiu-se, assim, que fossem empenhadas em 2020 as parcelas de despesas a serem executadas até 31/12/2021 (item 9.1.3.1 do acórdão) e foi reconhecida a permanência do regime de restos a pagar para as despesas de enfrentamento à pandemia (item 9.2.5 do acórdão) . Corroborou-se, todavia, a necessidade de que a liquidação da despesa se coadunasse com a previsão legal, a qual consiste na verificação do direito adquirido pelo credor, tanto que foi mantida a possibilidade de liquidação da despesa empenhada em 2020 no exercício seguinte (2021) , tal como ocorre na execução orçamentária ordinária (item 9.2.6 do acórdão) .
49. Alinhado ao Acórdão 3225/2020-TCU-Plenário, rel. Min. Bruno Dantas, foi editado o Decreto 10.579, de 18/12/2020, estabelecendo as regras para a inscrição em restos a pagar das despesas de que trata o art. 5º da Emenda Constitucional 106, de 7/5/2020, o qual instituiu regime extraordinário fiscal, financeiro e de contratações para enfrentamento de calamidade pública nacional decorrente de pandemia:
'Art. 2º As despesas da União relativas ao enfrentamento da calamidade pública nacional, de que trata o art. 5º da Emenda Constitucional 106, de 7 de maio de 2020, poderão ser inscritas somente em:
I - restos a pagar processados; e,
II - restos a pagar não processados, observado o disposto no § 1º do art. 68 do Decreto 93.872, de 1986, quando:
a) estiverem em fase de verificação do direito adquirido pelo credor, tendo por base os títulos e os documentos comprobatórios do respectivo crédito; ou
b) na aquisição de bens ou realização de serviços e obras, tiverem sua execução iniciada, nos termos dos incisos I e II do § 5º do art. 68 do Decreto 93.872, de 1986.
§ 1º Excepcionalmente e mediante justificativa formal, pela unidade gestora responsável, da urgência no atendimento às necessidades da sociedade decorrentes da pandemia de covid-19, poderão ser inscritos em restos a pagar as despesas a que se refere o caput relativas a contratos, convênios, acordos ou ajustes de vigência plurianual, a serem executadas até 31 de dezembro de 2021.
§ 2º Os restos a pagar não processados inscritos em conformidade com o disposto neste artigo serão objeto de acompanhamento específico no Relatório Resumido da Execução Orçamentária do Governo federal e o saldo não liquidado até 31 de dezembro de 2021 será cancelado nessa data pela Secretaria do Tesouro Nacional da Secretaria Especial de Fazenda do Ministério da Economia.'
50. Portanto, conforme o Acórdão 3225/2020-TCU-Plenário, rel. Ministro Bruno Dantas, e o Decreto 10.579/2020, não havia óbice para o empenho de todos os recursos do crédito extraordinário pelo MTur ainda em 2020, e a inscrição em restos a pagar ao final daquele exercício. Entretanto, o procedimento de liquidação da despesa deveria continuar obedecendo o disposto no art. 63, caput, da Lei 4.320/1964 e no art. 36, caput, do Decreto 93.872/1986, que, para o caso concreto, equivaleria à verificação do cumprimento das regras estabelecidas pelo Fungetur para os repasses dos saldos restantes de cada empenho.
51. Socorre a esse raciocínio a manifestação apresentada pela STN ao item 'c.1' da diligência efetuada nestes autos (peça 41, p. 3-4) :
' (...) a regra é que a liquidação da despesa deve obedecer às diretrizes prescritas pelo art. 63 da Lei nº 4.320, de 1964, e pelo art. 36 do Decreto nº 93.872, de 1986, com vistas a verificação da origem, do objeto, do montante e do favorecido a ser pago, de maneira a possibilitar a quitação da obrigação anteriormente reconhecida pelo poder público.
Assim, com a liquidação da despesa, a obrigação está pronta para seu efetivo pagamento, cabendo tão somente a etapa de programação financeira e recebimento do recurso na unidade, quando este não tiver sido diretamente arrecadado por ela, e concomitante emissão da ordem de pagamento pela autoridade competente, determinando que a despesa seja paga (...) .
Diante disso, não se verificam motivos que justifiquem a liquidação da despesa - e consequente inscrição em restos a pagar processados - sem o respectivo pagamento em seguida, tão logo sejam recebidos os recursos financeiros correspondentes na unidade.
Acerca do caso em concreto envolvendo as despesas do Fungetur, oriundas de crédito extraordinário (...) , tem-se que, aparentemente, o montante total do crédito aberto no exercício de 2020 foi liquidado sem a observância da legislação em vigor, haja vista os indícios de não aferição da importância exata e a quem se deveria pagar cada empenho liquidado, o que ensejou a permanência de vários empenhos, que somam R$ 1,4 bilhões, ainda pendentes de pagamento, mesmo passados mais de 10 meses de suas liquidações.' (grifos da STN) 
52. O quadro a seguir demonstra a situação dos valores do crédito extraordinário aberto ao Fungetur atualizada até outubro de 2021:
Quadro I - Valores do crédito extraordinário empenhados/liquidados, liberados e contratados por instituição financeira até outubro/2021
	Instituição financeira credenciada
	Valor Empenhado e liquidado
	Valor Transferido

	Agência de Fomento de Alagoas S/A
	R$ 9.371.657,25
	R$ 9.371.657,25

	Agência de Fomento do Amapá S/A
	R$ 3.346.500,00
	R$ 3.346.500,00

	Agência de Fomento do Estado da Bahia S/A (Desenbahia) 
	R$ 14.935.659,76
	R$ 0,00

	BRB Banco de Brasília S/A
	R$ 521.197.500,00
	R$ 521.197.500,00

	Banco de Desenvolvimento do Espírito Santo S/A
	R$ 30.427.118,20
	R$ 20.427.118,20

	Agência de Fomento de Goiás S/A
	R$ 71.315.706,32
	R$ 41.315.706,32

	Banco de Desenvolvimento de Minas Gerais S/A (BDMG) 
	R$ 390.628.694,07
	R$ 240.628.694,07

	Agência de Fomento do Estado de Mato Grosso S/A
	R$ 17.611.908,62
	R$ 8.805.954,31

	Banco Cooperativo do Brasil S/A (Bancoob) 
	R$ 602.324.100,00
	R$ 0,00

	Caixa Econômica Federal (Caixa) 
	R$ 1.200.000.000,00
	R$ 1.200.000.000,00

	Cooperativa Central de Crédito Rural
	R$ 50.000.000,00
	R$ 50.000.000,00

	Banco do Nordeste do Brasil S/A (BNB) 
	R$ 500.000.000,00
	R$ 250.000.000,00

	Banco da Amazônia S/A
	R$ 128.009.608,11
	R$ 0,00

	Banco do Estado do Pará S/A (Banpará) 
	R$ 50.000.000,00
	R$ 25.000.000,00

	Agência de Fomento do Estado de Pernambuco S/A
	R$ 10.000.000,00
	R$ 10.000.000,00

	Agência de Fomento e Desenvolvimento do Estado do Piauí
	R$ 16.000.000,00
	R$ 16.000.000,00

	Agência de Fomento do Paraná S/A
	R$ 20.566.698,45
	R$ 20.566.698,45

	Agência de Fomento do Estado do Rio de Janeiro S/A
	R$ 67.583.851,02
	R$ 67.583.851,02

	Badesul Desenvolvimento S/A
	R$ 259.742.516,32
	R$ 159.742.516,32

	Banco Regional de Desenvolvimento do Extremo Sul (BRDE) 
	R$ 482.502.517,10
	R$ 414.814.284,10

	Agência de Fomento do Estado de Santa Catarina S/A
	R$ 117.885.251,46
	R$ 117.885.251,46

	Banco do Estado de Sergipe S/A
	R$ 17.228.941,52
	R$ 17.228.941,52

	Desenvolve SP - Agência de Desenvolvimento do Estado de São Paulo
	R$ 410.017.150,73
	R$ 410.017.150,73

	Agência de Fomento do Estado do Tocantins S/A
	R$ 9.304.621,07
	R$ 0,00

	Total
	R$ 5.000.000.000,00
	R$ 3.603.931.823,75

Fonte: Relatório de Acompanhamento Crédito Extraordinário, elaboração Fungetur, em 26/11/2021 (peça 51, p. 9) .
53. Verifica-se que R$ 3.603.931.823,75 do total de R$ 5 bilhões do crédito extraordinário foram transferidos às entidades credenciadas, o que equivale a cerca de 72,1%. Portanto, o valor de R$ 1.396.068.176,25 representa o montante atual da despesa que foi indevidamente liquidada ao final de 2020 e que, mesmo após dez meses, permanece sob a situação de restos a pagar processados sem o correspondente pagamento.
54. Como já apontado na instrução anterior aos autos (peça 26, p. 9) , a liquidação de parcela do crédito extraordinário aberto ao Fungetur em desconformidade com a legislação e a consequente inscrição em restos a pagar processados desses valores impedem que seja aplicado o disposto no art. 2º, § 2º, do Decreto 10.579/2020, que estipulava o cancelamento pela STN, em 31/12/2021, do saldo de restos a pagar não processados (e, portanto, não liquidados) .
55. Ademais, a liquidação indevida evitou que fosse necessária a apresentação da justificativa formal prevista no art. 2º, § 1º, do Decreto 10.579/2020, haja vista que esta recaía para as despesas ainda pendentes de execução (ou seja, de liquidação) até 31/12/2021.
56. A esse respeito, a STN pontuou que (peça 41, p. 4) :
' (...) dado que o Fungetur efetuou a liquidação total de todos os empenhos emitidos com dotação suportada pela Lei nº 14.051, de 2020, o que acarretou a inscrição deles em restos a pagar processados, tem-se que tais empenhos se enquadraram no disposto do inciso I do art. 2º do Decreto nº 10.579, de 2020, não havendo necessidade de a entidade valer-se da exceção disposta no § 1º do mesmo artigo para justificar o ato praticado.
 (...) a inscrição dos empenhos em restos a pagar amparada no § 1º do art. 2º do Decreto nº 10.579, de 2020, se mostra plausível somente para os casos de despesas não enquadradas no caput do art. 2º do mesmo ato normativo, isto é, somente para restos a pagar não processados que não estiverem em fase de verificação do direito adquirido pelo credor (empenhos em liquidação) ou que tiverem a execução iniciada, no caso de aquisição de bens ou realização de serviços e obras (empenhos a liquidar) .
Pelo exposto, verifica-se que pode haver indícios de que a liquidação dos empenhos do Fungetur suportados pelo crédito extraordinário aberto (...) deu-se sem a observância das normas legais vigentes, e que tal ação pode ter ocorrido para afastar a aplicação do item 9.1.3.1 do Acórdão 3225/2020-TCU-Plenário, representado no art. 2º, § 2º, do Decreto nº 10.579, de 2020, que dispuseram sobre o cancelamento, por esta STN, do saldo não liquidado até 31 de dezembro de 2021'. (grifos da STN) 
57. Outro efeito mencionado da liquidação indevida foi o engessamento dos recursos, ora admitida pelo próprio MTur (peça 42, p. 12) , inviabilizando o redirecionamento desses com base na performance das instituições ou para localidades em que os impactos da pandemia no setor turístico se fizessem mais prementes.
58. Por fim, a liquidação indevida também tornou sem efeito a Cláusula 4.1 do Edital de Credenciamento 1/2020, a qual previa a possibilidade de qualquer instituição financeira se credenciar durante o período de um ano da vigência do edital, cuja publicação se deu em 7/7/2020 (peça 40, p. 3 e 7 do TC Processo 025.461/2020-6) . Com a liquidação de todo o crédito extraordinário, ocorrida ainda no final do exercício de 2020, encerrou-se a possibilidade de novos credenciamentos ante a ausência de recursos disponíveis. O fato de não ter havido credenciamentos em 2021 com base nesse edital reforça essa conclusão.
59. Sobre os créditos adicionais, o art. 45 da Lei 4.320/1964 dispõe que terão vigência adstrita ao exercício financeiro em que forem abertos, salvo expressa disposição legal em contrário, quanto aos especiais e extraordinários.
60. Ao esclarecer o mencionado dispositivo, o Manual Técnico de Orçamento elaborado pela SOF expõe o seguinte, especificamente sobre os créditos extraordinários (MTO 2021, Edição de 4/5/2021, 12ª versão, p. 123) :
'A vigência dos créditos se esgota com o exercício financeiro em que foram abertos. Contudo, é permitida a reabertura dos saldos para o exercício seguinte, desde que autorizados em um dos últimos quatro meses do exercício financeiro, caso em que serão incorporados ao orçamento do exercício financeiro subsequente. Para efeito dessa permissão, considera-se a data de edição da respectiva medida provisória.'
61. A questão dos limites temporais de execução das obrigações criadas com base no regime extraordinário fiscal instituído pela Emenda Constitucional 106/2020 ('Orçamento de Guerra') , para a adoção de medidas de enfrentamento da pandemia da Covid-19, foi objeto de discussão do TC Processo 036.975/2020-6, o qual resultou no já mencionado Acórdão 3225/2020-TCU-Plenário, rel. Min. Bruno Dantas. Vale reproduzir o seguinte trecho do voto do Ministro-Relator:
'22.7. É notório que a pandemia, acompanhada de lockdowns, trabalho remoto, problemas de saúde, assistência a crianças confinadas em casa etc., salvo várias exceções, prejudicou a fluidez das atividades de entidades públicas e privadas. Esse arrefecimento das atividades e interações humanas incluiu, sem dúvida, a capacidade de os órgãos públicos executarem despesas.
22.8. Várias ações de combate à pandemia ainda estão em curso e os órgãos continuam a enfrentar dificuldades de contratação, aquisição de bens, entrega, prestação de serviços etc., consequentemente, dificuldades de empenho e execução das despesas autorizadas no Regime Extraordinário Fiscal.
22.9. Não vejo como querer exigir dos gestores públicos a mesma agilidade no cumprimento integral de regras regulares de empenho, liquidação e pagamento de despesas públicas em um contexto como esse.
22.10. Entendo a preocupação do Ministério da Economia com a situação fiscal enfrentada pelo país que, sem dúvida alguma, é muito grave. Sua opinião, neste processo, condiz plenamente com o seu papel e se alinha aos trabalhos produzidos por esta Corte de Contas acerca da situação da gestão pública neste ano atípico.
22.11. Todavia, é preciso ponderar que a pandemia continua. E ela não vai acabar em 31/12/2020. As previsões de vacinação do Brasil são para o ano que vem e sequer se sabe se todos serão vacinados até o término do ano vindouro.
22.12. Assim, as ações de combate à Covid-19 e à crise econômica dela derivada continuarão a ser necessárias para além de 31/12/2020. Assim, é preciso considerar essas circunstâncias na interpretação de normas.
20.13. Esperar que as ações urgentes de enfrentamento à pandemia, que transbordam 2020, fiquem à espera de novas autorizações orçamentárias, em qualquer situação, não me parece razoável.
22.14. O caput o art. 22 da Lei de Introdução ao Direito Brasileiro assim determina:
'Art. 22. Na interpretação de normas sobre gestão pública, serão considerados os obstáculos e as dificuldades reais do gestor e as exigências das políticas públicas a seu cargo, sem prejuízo dos direitos dos administrados.'
22.15. Portanto, embora concorde com os fundamentos técnicos da Semag para emissão da recomendação em relevo, e reconheça a importância do princípio da anualidade, reputo que, nesse cenário excepcional, à luz do art. 22 da LINDB, é preciso buscar um meio termo que conjugue a necessidade de prestação de serviços públicos urgentes, que não podem sofrer solução de continuidade, e de delimitação dos efeitos financeiros da calamidade pública.
22.14. Nesse sentido, proponho um ajuste nos itens a.2 e a.3 da recomendação proposta pela Semag, considerando um horizonte razoável de continuidade de enfrentamento à pandemia até 31/12/2021 (...) .'
62. Foi nesse sentido do voto proferido pelo Ministro-Relator Bruno Dantas que o Acórdão 3225/2020-TCU-Plenário admitiu, excepcionalmente, em seus itens 9.1.3.1 e 9.1.3.2, que os empenhos emitidos em 2020 poderiam ser executados em 2021, mediante inscrição em restos a pagar, e que, caso não haja a execução, os valores inscritos deverão ser cancelados até 31/12/2021. Essa regra foi replicada no art. 2º, § 1º, do Decreto 10.579/2020.
63. Estabeleceu-se, portanto, o marco temporal para as despesas do denominado Orçamento de Guerra: 31/12/2021. Se não executadas até essa data, eventual saldo inscrito em restos a pagar deve ser cancelado, e a continuidade do contrato, convênio, acordo ou ajuste dependerá da inclusão de dotações nas propostas orçamentárias de exercícios seguintes, ou seja, passam a depender do rito orçamentário ordinário.
64. Destarte, considerando que a parcela do crédito extraordinário aberto pela MP 963/2020 ao Fungetur, correspondente a R$ 1.396.068.176,25, foi indevidamente liquidada e inscrita em restos a pagar processados pelo MTur, impedindo que a STN proceda ao cancelamento, bem como o marco temporal estabelecido pelo Acórdão 3225/2020-TCU-Plenário, rel. Ministro Bruno Dantas, e pelo Decreto 10.579/2020, para a vigência da parcela não executada desse crédito, entende-se que o ministério deve efetuar o cancelamento do saldo de restos a pagar indevidamente inscritos como processados.
65. Entende-se, assim, que a situação encontrada pode ainda ser remediada, não obstante a liquidação da despesa tenha sido efetuada em desconformidade com a legislação orçamentária e as recomendações para a execução das despesas do Orçamento de Guerra emitidas por meio do Acórdão 3225/2020-TCU-Plenário, rel. Ministro Bruno Dantas.
66. Segundo a STN, com o eventual cancelamento do saldo de restos a pagar processados pelo MTur, os recursos devem retornar para a disponibilidade do Tesouro Nacional (peça 40, p. 1) . Além disso, a STN mencionou que (peça 40, p. 1-2) :
'Essa rotina visa sobretudo à otimização da alocação dos recursos financeiros, evitando recursos ociosos em unidades que não têm o correspondente compromisso.'
67. Outra questão abordada na instrução anterior (peça 26, p. 13-16) e objeto da oitiva do MTur e das diligências, trata do volume expressivo de recursos em posse das instituições credenciadas e, em contraponto, o baixo escoamento desses para financiamentos com o público-alvo do Fungetur. O quadro a seguir apresenta essa situação com dados atualizados até outubro/2021:
Quadro II - Performance das instituições credenciadas com base nos valores recebidos do crédito extraordinário até outubro/2021
	Instituição financeira credenciada
	Valor Recebido
 (A) 
	Valor Contratado
 (B) 
	Performance
 (B) / (A) %

	Agência de Fomento de Alagoas S/A
	R$ 9.371.657,25
	R$ 8.200.800,00
	87,5%

	Agência de Fomento do Amapá S/A
	R$ 3.346.500,00
	R$ 406.600,00
	12,2%

	Agência de Fomento do Estado da Bahia S/A (Desenbahia) 
	R$ 0,00
	R$ 0,00
	-

	BRB Banco de Brasília S/A
	R$ 521.197.500,00
	R$ 17.080.938,38
	3,3%

	Banco de Desenvolvimento do Espírito Santo S/A
	R$ 20.427.118,20
	R$ 11.880.054,23
	58,2%

	Agência de Fomento de Goiás S/A
	R$ 41.315.706,32
	R$ 23.960.650,70
	58,0%

	Banco de Desenvolvimento de Minas Gerais S/A (BDMG) 
	R$ 240.628.694,07
	R$ 37.384.239,00
	15,5%

	Agência de Fomento do Estado de Mato Grosso S/A
	R$ 8.805.954,31
	R$ 2.605.239,04
	29,6%

	Banco Cooperativo do Brasil S/A (Bancoob) 
	R$ 0,00
	R$ 0,00
	-

	Caixa Econômica Federal (Caixa) 
	R$ 1.200.000.000,00
	R$ 456.764.689,26
	38,1%

	Cooperativa Central de Crédito Rural
	R$ 50.000.000,00
	R$ 45.031.373,49
	90,1%

	Banco do Nordeste do Brasil S/A (BNB) 
	R$ 250.000.000,00
	R$ 17.586.196,40
	7,0%

	Banco da Amazônia S/A
	R$ 0,00
	R$ 0,00
	-

	Banco do Estado do Pará S/A (Banpará) 
	R$ 25.000.000,00
	R$ 0,00
	-

	Agência de Fomento do Estado de Pernambuco S/A
	R$ 10.000.000,00
	R$ 386.731,00
	3,9%

	Agência de Fomento e Desenvolvimento do Estado do Piauí
	R$ 16.000.000,00
	R$ 15.984.179,77
	99,9%

	Agência de Fomento do Paraná S/A
	R$ 20.566.698,45
	R$ 20.566.698,45
	100,0%

	Agência de Fomento do Estado do Rio de Janeiro S/A
	R$ 67.583.851,02
	R$ 58.758.966,20
	86,9%

	Badesul Desenvolvimento S/A
	R$ 159.742.516,32
	R$ 36.658.709,00
	22,9%

	Banco Regional de Desenvolvimento do Extremo Sul (BRDE) 
	R$ 414.814.284,10
	R$ 273.192.216,13
	65,9%

	Agência de Fomento do Estado de Santa Catarina S/A
	R$ 117.885.251,46
	R$ 84.652.959,01
	71,8%

	Banco do Estado de Sergipe S/A
	R$ 17.228.941,52
	R$ 17.024.500,00
	98,8%

	Desenvolve SP - Agência de Desenvolvimento do Estado de São Paulo
	R$ 410.017.150,73
	R$ 410.017.150,73
	100,0%

	Agência de Fomento do Estado do Tocantins S/A
	R$ 0,00
	R$ 0,00
	-

	Total
	R$ 3.603.931.823,75
	R$ 1.538.142.890,79
	42,7%

Fonte: Relatório de Acompanhamento Crédito Extraordinário, elaboração Fungetur, em 26/11/2021 (peça 51, p. 9) .
68. Nota-se que, embora as instituições financeiras credenciadas tenham recebido um aporte do Fungetur pouco superior a R$ 3,6 bilhões, foram celebrados, efetivamente, financiamentos no valor de R$ 1.538.142.890,79 com o público-alvo do fundo. Isso significa que 42,7% dos recursos recebidos pelos credenciados se converteram em financiamentos pelo Fungetur. Quando comparado o total do crédito extraordinário aberto pela MP 963/2020 (R$ 5 bilhões) , a performance representa, aproximadamente, 30,8%, o que demonstra que, após mais de um ano desde a sua abertura, um valor pouco inferior a um terço do crédito extraordinário foi de fato objeto de financiamentos.
69. Há, portanto, um total de R$ 2.065.788.932,96 que foi repassado pelo Fungetur às instituições credenciadas e que ainda não se converteram em financiamentos ao setor turístico para o enfrentamento das consequências econômicas advindas com a pandemia. Ressalte-se que esse montante ocioso nos credenciados é superior ao que já foi escoado a mutuários (R$ 1.538.142.890,79) .
70. Especificamente quanto à performance das 24 entidades credenciadas, verifica-se que, até outubro de 2021, cinco instituições não celebraram financiamentos, sendo que quatro dessas sequer receberam aportes do Fungetur, não obstante tenha sido a elas empenhado e liquidado, ainda no exercício de 2020, o crédito total de R$ 754.573.988,94. Treze dessas 24 entidades não lograram escoar mais da metade dos recursos que foram transferidos pelo Fungetur.
71. Como já realçado na instrução anterior (peça 26, p. 14) , a ociosidade de recursos nas instituições financeiras (R$ 2.065.788.932,96) , acrescida do montante que foi empenhado e liquidado ainda em 2020, mas não transferido pelo fundo (R$ 1.396.068.176,25) , representa um custo de oportunidade à sociedade brasileira, haja vista que poderiam ser direcionados a demais programas/ações do governo federal adotados para o enfrentamento da emergência de saúde pública.
72. A elevada ociosidade reforça, ainda, a argumentação ora apresentada de que os aportes realizados pelo MTur dos recursos advindos do crédito extraordinário foram, por diversas vezes, desvinculados da capacidade de escoamento (performance) pelas instituições.
73. Também foi apontado, na instrução anterior (peça 26, p. 14) , que os contratos firmados (peça 19, p. 197-278) não contêm cláusulas estipulando prazo máximo em que os recursos possam ficar sob a posse dos credenciados sem que sejam destinados a financiamentos e, tampouco, a necessidade de devolução após encerrado esse prazo. Mencionou-se que o Manual Operacional do Fungetur (versões 1.5, de novembro/2020, e 1.8, de fevereiro/2021 - peça 9, p. 289-321, e peça 19, p. 164-196) , contém a seguinte informação (peça 9, p. 299) :
'O recurso do Fungetur disponibilizado à Instituição Financeira, enquanto não desembolsado aos mutuários, será remunerado pela SELIC.
Não há período de carência para retorno desse recurso ao Fungetur e os reembolsos ao Fundo ficarão a critério do Agente Financeiro, sendo o período máximo de até 3 meses, devendo o saldo ser capitalizado.'
74. Como visto na resposta à oitiva, o MTur esclareceu que essa informação do Manual Operacional do Fungetur não trata do estabelecimento de prazo para a devolução de recursos pelas instituições credenciadas, mas da remuneração mensal devida ao fundo, com base na taxa SELIC, ainda que os recursos não tenham sido objeto de financiamentos.
75. Assim, de fato, não há regra que estabeleça prazo máximo de posse ou a necessidade de devolução, pelas instituições financeiras, de recursos não escoados ao Fungetur.
76. Sobre possíveis implicações orçamentárias e financeiras de uma devolução de recursos ociosos pelos credenciados, a STN respondeu que (peça 40, p. 2) :
' (...) se forem devolvidos pelo agente financeiro no mesmo exercício da realização da despesa, o crédito é reconstituído - ou seja, o empenho original da despesa/restos a pagar é recomposto e os recursos financeiros retornam para o Fungetur (na mesma fonte do pagamento original em obediência ao parágrafo único do art. 8º da LRF) , ficando disponível para novo pagamento.
Caso sejam devolvidos recursos pagos em exercícios anteriores, os mesmos serão classificados como receitas de recuperação de despesas de exercícios anteriores, conforme art. 38 da Lei 4.320/64, e retornam para o Tesouro Nacional para livre aplicação, tendo em vista tratar-se de fonte não vinculada.'
77. Ressalte-se que, como apontado na instrução anterior aos autos (peça 26, p. 15-16) , o MTur adotou providências iniciais visando à restituição de recursos não escoados pelas instituições financeiras credenciadas aos cofres públicos e à cobrança de posicionamento daquelas que ainda não haviam solicitado aportes do fundo.
78. Em 5/7/2021, foram encaminhados ofícios ao Banco da Amazônia, ao Bancoob e ao Banpará (peça 8, p. 37-42) . Por meio desses ofícios, o MTur informou a essas instituições que, caso não solicitassem transferências do fundo até 9/7/2021, seriam tomadas providências para o cancelamento dos empenhos e retorno imediato dos valores aos cofres do Tesouro Nacional.
79. O Banpará solicitou a liberação do aporte inicial pelo Fungetur de 50% dos recursos empenhados, o que, segundo o MTur, ocorreu em 6/10/2021 (peça 42, p. 13-14, e peça 43, p. 295, 318-320 e 328) .
80. O Banco da Amazônia, segundo o MTur, informou que não ofertaria financiamentos do Fungetur em 2021 (peça 42, p. 13-14, e peça 45, p. 296-297 e 316-317) . Não foi informado, pelo ministério, eventuais providências imediatas adotadas em função dessa resposta.
81. Quanto ao Bancoob, o MTur informou que a instituição teria declinado do repasse do valor a ela empenhado, correspondente a R$ 602.324.100,00, o que teria sido contrário à vontade da pasta, inclusive por ter ficado impedida da redistribuição do valor inscrito em restos a pagar (peça 42, p. 13) . O MTur afirmou, ainda, que sua Consultoria Jurídica teria se manifestado contrariamente à possibilidade de aplicação de penalidade ao Bancoob devido à desistência por parte da instituição de operacionalizar os recursos do Fungetur (peça 42, p. 13, e peça 45, p. 284-288 e 344-355) . Por fim, o ministério informou que cancelaria o empenho em favor do Bancoob dentro do prazo legal (peça 42, p. 13) . Não foi apresentada, contudo, evidência por parte do ministério de que o cancelamento já tenha sido efetuado.
82. Na diligência efetuada, o MTur foi questionado acerca da ausência de cobrança de idêntico teor às instituições credenciadas Desenbahia e Agência de Fomento do Estado de Tocantins, as quais também não receberam aportes de recursos do fundo (vide Quadros I e II desta instrução, com dados atualizados até outubro/2021) . O ministério respondeu que não foram encaminhados ofícios a esse respeito para essas instituições por elas já terem demonstrado intenção de utilizar os recursos do crédito extraordinário apenas em 2022 (peça 42, p. 14, e peça 45, p. 302-303 e 311-312) .
83. Em 1º/7/2021, o MTur encaminhou ofício circular aos credenciados questionando-os a respeito dos cronogramas para o escoamento dos recursos e ações para o alcance das metas, entre outras solicitações, a fim de que fosse subsidiada a decisão de ' (...) eventual cancelamento de empenhos e/ou devolução de valores que não serão utilizados pela instituição financeira' (peça 8, p. 26-27) .
84. De acordo com resposta do MTur à diligência, o ofício circular encaminhado em 1º/7/2021 teve por objetivo avaliar o planejamento de contratação pelos agentes financeiros e a expectativa de liberação do montante em restos a pagar (peça 42, p. 12) . Acrescentou que também teve por foco avaliar a demanda reprimida e estimular o escoamento do crédito extraordinário pelos agentes (peça 42, p. 12) .
85. Foram encaminhadas respostas de quinze instituições credenciadas ao ofício circular (peça 45, p. 289-294, 298-315 e 321-327) . Os documentos trazidos aos autos pelo MTur demonstram que, em um primeiro momento, não houve atuação por parte do ministério com relação a essas respostas.
86. No entanto, em 25/10/2021, foi encaminhado às instituições financeiras credenciadas o Ofício 811/2021/GSNAIC (peça 45, p. 329-330) , podendo ser destacados os seguintes trechos:
' (...) considerando a MP nº 963/2020 (convertida na Lei 14.051/2020) , bem como o que dispõe o Decreto nº 10.579, de 18 de dezembro de 2020, o qual estabelece as regras para a inscrição de restos a pagar das despesas até o final do exercício de 2021, em cumprimento ao art. 5º da Emenda Constitucional 106, de 7 de maio de 2020, (...) os recursos oriundos do Crédito Extraordinário que ainda não foram liberados aos mutuários poderão ser operacionalizados até a data de 25 de novembro do corrente, devendo o saldo ser devolvido ao Ministério do Turismo até 30 de novembro de 2021.
A supracitada antecipação dá-se devido à movimentação interna para a devolução dos recursos ao Tesouro Nacional (...) .
 (...) 
Por fim, salientamos que o Ofício em comento, refere-se exclusivamente aos recursos do Crédito Extraordinário, incluindo os recursos empenhados e não pagos, decorrentes de sua programação financeira, cujo procedimento já se encontra em andamento. (...) '
 (grifos do MTur) 
87. Paralelamente, em 26/10/2021, a Coordenação-Geral de Apoio ao Crédito encaminhou o Ofício 142/2021/CGCRED/DAINV ao Diretor do Departamento de Atração de Investimentos e ao Gabinete da Secretaria Nacional de Atração de Investimentos, Parcerias e Concessões (peça 45, p. 332-333) . Nesse ofício, solicitou-se manifestação superior favorável para proceder à devolução de R$ 1.922.682.647,01 à unidade gestora da STN e o devido cancelamento de empenhos inscritos em restos a pagar.
88. Destaque-se que os prazos comunicados no ofício encaminhado às instituições financeiras credenciadas foram posteriores ao de atendimento, pelo MTur, à diligência e oitiva efetuadas nestes autos.
89. Dessa forma, em complemento à diligência efetuada nestes autos, o MTur encaminhou a documentação que compõe a peça 55 dos autos. Verifica-se que, em 25/11/2021, foi encaminhado o Ofício 151/2021/CGCRED/DAINV (peça 55, p. 16-17) aos bancos credenciados, o qual torna sem efeito o Ofício 811/2021/GSNAIC, de 25/10/2021. Vale destacar o seguinte trecho do mencionado ofício:
'Tendo em vista a preocupação desta Pasta em atender às legítimas inquietudes dos agentes credenciados, face às alterações da demanda, devido ao comportamento do mercado e, como acima mencionado, a franca retomada econômica, motivada pelo comprovado crescimento da população vacinada tanto interna quanto externamente, propiciando, assim, a retomada das atividades turísticas, setor que foi significativamente afetado pela crise sanitária da Covid-19, este Ministério resolve:
Tornar sem efeito a solicitação encaminhada no referido Ofício: (...) "os recursos oriundos do crédito extraordinário que ainda não foram liberados aos mutuários poderão ser operacionalizados até a data de 25 de novembro do corrente, devendo o saldo ser devolvido ao ministério do turismo até 30 de novembro de 2021'.
 (grifos do MTur) 
90. Houve, portanto, desistência pelo Ministério da requisição de devolução pelas instituições credenciadas dos recursos que ainda não foram objeto de financiamentos com o público-alvo do Fungetur. Frise-se que esse montante, segundo os dados apurados até outubro/2021, apresentados no Quadro II desta instrução, corresponde a R$ 2.065.788.932,96.
91. Na complementação da diligência encaminhada pelo MTur não constam possíveis manifestações do Diretor do Departamento de Atração de Investimentos e do Gabinete da Secretaria Nacional de Atração de Investimentos, Parcerias e Concessões em razão da solicitação de concordância para o cancelamento dos restos a pagar processados que, de acordo com dados até outubro/2021, demonstrados no Quadro I desta instrução, corresponde a R$ 1.396.068.176,25.
92. Em consulta ao Sistema DGI, efetuada em 8/12/2021, verificou-se que não ainda não havia o cancelamento dos empenhos emitidos em favorecimento às instituições credenciadas e inscritos em restos a pagar (relação dos empenhos à peça 8, p. 16) . Também não foi encontrada a emissão de empenho pelo MTur que tratasse de uma possível devolução ao Tesouro Nacional de valores restituídos pelas instituições credenciadas.
93. Assim, diante do relatado, propõe-se que sejam efetuadas as seguintes determinações ao Ministério do Turismo, para que adote medidas imediatas para:
i) o cancelamento dos saldos em restos a pagar processados inscritos em função do crédito extraordinário aberto ao Fungetur pela MP 963/2020 (convertida na Lei 14.051/2020) , haja vista o art. 2º, § 1º, do Decreto 10.579/2020, e o subitem 9.1.3.2 do Acórdão 3225/2020-TCU-Plenário, rel. Min. Bruno Dantas, bem como em função de a liquidação ter contrariado o art. 63, caput, da Lei 4.320/1964, e o art. 36, caput, do Decreto 93.872/1986;
ii) a devolução, por parte das instituições financeiras credenciadas, dos saldos dos recursos do crédito extraordinário aberto ao Fungetur pela MP 963/2020 (convertida na Lei 14.051/2020) que não tenham sido destinados a financiamentos com mutuários, devidamente remunerados conforme estabelecido nos contratos firmados com essas instituições, e proceda à restituição do total à unidade gestora da Secretaria do Tesouro Nacional, haja vista o art. 45 da Lei 4.320/1964,  e  o art. 2º, § 1º, do Decreto 10.579/2020.
94. Como último ponto desta análise, convém abordar o risco das operações de financiamento com recursos do Fungetur. Conforme já mencionado no item 14 desta instrução, o art. 8º, incisos X e XI, da Portaria MTur 666/2020, e a Cláusula Décima, §§ 9º e 10º dos contratos firmados (peça 19, p. 197-278) , preveem a possibilidade de que os recursos do Fungetur sejam utilizados pelas instituições credenciadas como operações financiadas pelo Pronampe, as quais são garantidas pelo FGO.
95. O Pronampe, instituído pela Lei 13.999, de 18/5/2020, alterada pela Lei 14.161, de 2/6/2021, prevê que as instituições participantes devem conceder crédito às micro e pequenas empresas com recursos próprios. Essas operações de crédito, por sua vez, contam com a garantia a ser prestada pelo FGO Pronampe, cujas cotas são parcialmente integralizadas pelo Tesouro Nacional (art. 3º, § 3º, da Lei 13.999/2020) . Segundo o Anexo de Riscos Fiscais da Lei 14.194, de 23/8/2021 (LDO para 2022) , as cotas pertencentes à União representam cerca de 92,8% do patrimônio líquido do FGO.
96. Assim, na prática, o previsto na Portaria MTur 666/2020 e nos contratos firmados com os credenciados, permitiu a utilização dos recursos advindos com o crédito extraordinário aberto ao Fungetur pela MP 963/2020, e não próprios das instituições, para a concessão de financiamentos por meio do Pronampe.
97. Embora esse ponto não tenha sido objeto da oitiva e da diligência, o MTur afirmou que (peça 42, p. 14-15) :
' (...) ainda que seja utilizado o FGO para o Fungetur, o risco continua a ser integral dos agentes financeiros, devendo estes restituírem o valor integralmente repassado pelo Ministério do Turismo. Trata-se de um mecanismo de flexibilização que dá possibilidade de atender aos mutuários que não possuem todas as garantias exigidas para a concessão do financiamento. No caso de eventual inadimplência, o Fundo de Garantia cobre um percentual da carteira.' (grifos nossos) 
98. Questionada a respeito da existência de risco fiscal para a União em função da utilização de recursos do Fungetur para o Pronampe, a STN respondeu que (peça 39, p. 1) :
' (...) em caso de pagamento de honras há diminuição no Patrimônio Líquido dos fundos, o que diminui em igual proporção o valor das cotas detidas pelos cotistas. Nesse sentido, conforme consta no ARF, os montantes expostos a risco correspondem aos valores das cotas da União em cada fundo. Além disso, há o risco fiscal relacionado a aportes adicionais aos Fundos com a finalidade de dar suporte à execução das políticas públicas em casos de verificação de desequilíbrio atuarial.
No caso em questão, caso as operações de crédito realizadas com recursos do Fungetur contem com garantias prestadas pelo FGO-Pronampe, eventual pagamento de honra será realizado utilizando recursos referentes às cotas da União, que é a única cotista do FGO-Pronampe. Nesse caso, haverá desvalorização de ativo de propriedade da União, causada pela diminuição no valor das cotas detidas pela União no Fundo.'
99. É possível, portanto, que o erário seja afetado no caso de eventuais inadimplências em financiamentos concedidos com recursos do crédito extraordinário aberto ao Fungetur por meio do Pronampe, uma vez que a União é a única cotista do FGO-Pronampe, fundo garantidor dessas operações. Como realçado, o próprio MTur admite a necessidade de cobertura de percentual pelo FGO-Pronampe se ocorrerem inadimplências nos financiamentos do Fungetur concedidos por meio desse programa.
100. Destaque-se que possível inadimplência que afete o erário e/ou malversação dos recursos pelas instituições credenciadas do crédito extraordinário aberto ao Fungetur por meio da MP 963/2020, extrapolam o objeto da representação ora examinada. Não há, porém, óbice de que esses temas sejam aprofundados em demais processos e/ou fiscalizações deste Tribunal.
INFORMAÇÕES ADICIONAIS - PROJETO DE LEI 2.380/2021
101. Tramitou, em regime de urgência na Câmara dos Deputados, o Projeto de Lei (PL) 2.380/2021, de autoria da Comissão de Turismo da Câmara dos Deputados, o qual altera a legislação aplicável ao Fungetur sob a justificativa de 'ampliar suas fontes de recursos e dotá-lo de novos mecanismos de apoio mais efetivo à indústria turística e de maior autonomia na condução de operações' (peça 54, p. 1) .
102. Conforme Subemenda Substitutiva de Plenário, apresentada em 1º/12/2021 pelo Deputado Otávio Leite  (https://www.camara.leg.br/proposicoesWeb/prop_emendas?idProposicao=2288801&subst=0, acesso em 9/12/2021) , foram inseridos os seguintes artigos ao PL 2.380/2021, entre outras inclusões/modificações:
' (...) 
Art. 36. Os recursos repassados aos agentes financeiros, mesmo que ainda não utilizados em empréstimos e financiamentos ao tomador, prosseguirão à disposição do agente financeiro por até 5 (cinco) anos, observado o regulamento do Novo Fungetur.
Art. 37. O crédito extraordinário de que trata a Lei nº 14.051, de 8 de setembro de 2020, passa a ser considerado de natureza ordinária.
Art. 38. Os recursos destinados ao Fungetur para o enfrentamento dos efeitos socioeconômicos decorrentes da pandemia de SARS-CoV-2 inscritos em restos a pagar, na condição de processados, terão sua validade prorrogada até 31 de março de 2023.'
103. Sem adentrar o mérito constitucional, orçamentário e financeiro dos dispositivos reproduzidos, assim como das prerrogativas e competências constitucionais próprias do Poder Legislativo, nota-se que esses vão de encontro ao marco temporal das despesas do denominado Orçamento de Guerra, estabelecido pelo art. 2º, § 1º, do Decreto 10.579/2020, e pelo subitem 9.1.3.2 do Acórdão 3225/2020-TCU-Plenário, rel. Ministro Bruno Dantas, e às propostas de encaminhamento decorrentes da análise ora apresentada. Eventuais medidas adotadas pelo Tribunal alinhadas a este exame técnico podem se tornar inócuas no caso de os arts. 36, 37 e 38 do atual PL 2.380/2021 passarem a ter força de lei.
104. Após sua aprovação na Câmara Federal, o PL 2.380/2021 foi remetido ao Senado Federal em 3/12/2021, onde atualmente tramita (https://www25.senado.leg.br/web/atividade/materias/-/materia/151133, acesso em 9/12/2021) .
105. Dessa forma, pelas razões ora apresentadas e com suporte no item 9.6 do Acórdão 8929/2021-TCU-Segunda Câmara, rel. Ministro Raimundo Carreiro, entende-se presentes os requisitos para que seja dispensada, para o encaminhamento de mérito destes autos, a construção participativa de deliberações prevista no art. 14 da Resolução-TCU 315/2020.
CONCLUSÃO
106. O presente processo trata de Representação de iniciativa desta unidade técnica, autuada em cumprimento ao item 9.1 do Acórdão 1380/2021-TCU-Plenário, rel. Ministro-Substituto Marcos Bemquerer Costa. Por meio do mencionado item foi determinada, ainda, a oitiva do MTur sobre possíveis irregularidades na liquidação e pagamento a agentes financeiros credenciados de recursos disponibilizados ao Fungetur por meio do crédito extraordinário aberto com a MP 963/2020 (itens 1 a 4 desta instrução) .
107. Após análise dos esclarecimentos apresentados pelo MTur em função do item 9.1 do Acórdão 1380/2021-TCU-Plenário, rel. Ministro-Substituto Marcos Bemquerer Costa, a instrução precedente entendeu necessária a realização de nova oitiva e de diligência ao ministério, assim como diligências à STN e à SOF (itens 6 e 7 desta instrução) .
108. A análise proferida nesta oportunidade ratificou que não procedem as alegações apresentadas pelo MTur para a liquidação de todo o recurso do crédito extraordinário aberto pela MP 963/2020 ao final do exercício de 2020, haja vista que, para o recebimento de parcelas subsequentes dos saldos empenhados, os agentes credenciados deveriam cumprir regras de escoamento dos recursos recebidos inicialmente. Com isso, a liquidação para parte dos recursos empenhados deveria estar coadunada com a verificação do direito adquirido pelo credor, conforme o que exigem o art. 63, caput, da Lei 4.320/1964, e o art. 36, caput, do Decreto 93.872/1986. Dados apurados até outubro de 2021 revelam que perdura, na situação de restos a pagar processados, mesmo após mais de dez meses do registro da liquidação da despesa, o total de R$ 1.396.068.176,25 (itens 32 a 66 desta instrução) .
109. Apurou-se, ainda, que, em virtude de o estabelecimento e a aplicação das regras para os repasses terem sido volúveis e obscuros, existe relevante quantia transferida pelo Fungetur às instituições financeiras sem correspondente performance de escoamento e sem regra estabelecendo prazo máximo aos credenciados para que operacionalizem esses recursos. Há, portanto, elevada quantia de recursos ociosos nos credenciados, correspondente, até outubro de 2021, a R$ 2.065.788.932,96 (itens 67 a 76 desta instrução) .
110. Embora o MTur tenha adotado, ao longo de 2021, ações que visassem subsidiar uma possível decisão de requisitar a devolução dos recursos ociosos pelos credenciados e de cancelar os valores inscritos em restos a pagar processados (e, portanto, não transferidos) , o ministério definiu, em ofício encaminhado às instituições credenciadas em 25/11/2021, pela não necessidade de devolução (itens 77 a 90 desta instrução) . Ademais, consulta em sistema demonstrou que não houve o cancelamento de restos a pagar processados e, tampouco, devolução de recursos ao Tesouro Nacional (itens 91 e 92 desta instrução) .
111. Assim, em função de a liquidação ter contrariado o art. 63, caput, da Lei 4.320/1964, e o art. 36, caput, do Decreto 93.872/1986, e das regras que impõem que as despesas inscritas em restos a pagar para o atendimento às necessidades decorrentes da pandemia de Covid-19 devem ser executadas até 31/12/2021 (art. 2º, § 1º, do Decreto 10.579/2020, e o subitem 9.1.3.2 do Acórdão 3225/2020-TCU-Plenário, rel. Ministro Bruno Dantas) , propôs-se a expedição de determinações ao MTur para que adote medidas imediatas para o cancelamento dos saldos em restos a pagar processados e a devolução de recursos não operacionalizados pelos credenciados, com a consequente restituição ao Tesouro Nacional (item 93 desta instrução) .
112. Sobre o risco das operações com recursos do Fungetur advindos por meio do crédito extraordinário, verificou-se a possibilidade de que eventuais inadimplências afetem o erário, uma vez que existe a possibilidade de que os financiamentos sejam realizados por meio do Pronampe, o qual possui como garantia o FGO-Pronampe, sendo a União sua única cotista. Todavia, considerou-se que efeitos de inadimplência de mutuários e/ou malversação pelas instituições credenciadas dos recursos do crédito extraordinário extrapolam o objeto desta Representação, sem prejuízo de que esses temas sejam objeto de demais processos e/ou fiscalizações deste Tribunal (itens 94 a 100 desta instrução) .
113. Por fim, apontou-se que, paralelamente à discussão tratada nesta representação, tramita no Congresso Nacional o PL 2.380/2021, o qual contém dispositivos que vão de encontro às propostas de encaminhamento ora formuladas, as quais tiveram por base as apurações e análises efetuadas nestes autos (itens 101 a 105 desta instrução) . Considerando que, atualmente, o referido PL foi remetido ao Senado Federal em 3/12/2021, após sua aprovação pela Câmara dos Deputados, propõe-se considerar a presente Representação procedente e efetuar, desde já, o encaminhamento proposto neste exame técnico."
7.	Com base no exame empreendido, o AUFC da SecexDesenvolvimento apresenta a seguinte proposta de encaminhamento ao Tribunal (peça 56, p. 23 e 24) : 
	7.1. conhecer da presente Representação, uma vez satisfeitos os requisitos de admissibilidade previstos nos arts. 235 e 237, inciso VII, do Regimento Interno/TCU, c/c o art. 103, § 1º, da Resolução/TCU 259/2014, para, no mérito, considerá-la procedente;
7.2. determinar ao Ministério do Turismo, com fundamento no art. 4º, inciso I, da Resolução/TCU 315/2020, que adote medidas imediatas para:
7.2.1. o cancelamento dos saldos em restos a pagar processados inscritos em função do crédito extraordinário aberto ao Fungetur pela MP 963/2020 (convertida na Lei 14.051/2020) , haja vista o art. 2º, § 1º, do Decreto 10.579/2020, e o subitem 9.1.3.2 do Acórdão 3225/2020-TCU-Plenário, rel. Min. Bruno Dantas, bem como em função de a liquidação ter contrariado o art. 63, caput, da Lei 4.320/1964, e o art. 36, caput, do Decreto 93.872/1986;
7.2.2. a devolução, por parte das instituições financeiras credenciadas, dos saldos dos recursos do crédito extraordinário aberto ao Fungetur pela MP 963/2020 (convertida na Lei 14.051/2020) que não tenham sido destinados a financiamentos com mutuários, devidamente remunerados conforme estabelecido nos contratos firmados com essas instituições, e proceda à restituição do total à unidade gestora da Secretaria do Tesouro Nacional, haja vista o art. 45 da Lei 4.320/1964,  e  o art. 2º, § 1º, do Decreto 10.579/2020; 
7.3. informar do acórdão que vier a ser proferido ao Ministério do Turismo (MTur) , ao Fundo Geral do Turismo (Fungetur) , à Secretaria de Orçamento Federal (SOF) do Ministério da Economia, à Secretaria do Tesouro Nacional (STN) do Ministério da Economia, à Comissão de Desenvolvimento Regional e Turismo (CDR) do Senado Federal, e à Comissão de Turismo da Câmara dos Deputados, destacando que seu conteúdo, bem como o relatório e voto que o fundamentaram, pode ser consultado no endereço www.tcu.gov.br/acordaos, e obtidos no dia seguinte ao de sua oficialização.
8.	Na peça 57, a titular da unidade técnica, após as ponderações que fez sobre a apuração de responsabilidade pelas falhas identificadas, supressão de prazo para cumprimento das determinações sugeridas pelo AUFC e a dispensa de construção participativa das deliberações prevista no art. 14 da Resolução/TCU 315/2020, manifestou-se de acordo com o encaminhamento apresentado pelo AUFC, acrescentando-lhe a seguinte sugestão ao Tribunal: 
8.1. nos termos do art. 250, § 6º, do Regimento Interno/TCU, devolver os autos à Secretaria de Controle Externo do Desenvolvimento Econômico para a adoção das providências necessárias para apuração de responsabilidades pela irregularidade concernente à liquidação total do crédito extraordinário vinculado ao Fungetur em 2020 sem observância aos requisitos exigidos pelo art. 63, caput, da Lei 4.320/1964, e art. 36, caput, do Decreto 93.872/1986. 
	É o Relatório.

não há.

Não atuou.

REPRESENTAÇÃO EM ATENÇÃO ÀS DISPOSIÇÕES DO SUBITEM 9.1. DO ACÓRDÃO 1380/2021 - PLENÁRIO (TC 025.461/2020-6). REFERIDO DECISUM APRECIOU RELATÓRIO DE ACOMPANHAMENTO, EM QUE FORAM AVALIADAS AS AÇÕES EMPREENDIDAS PELO FUNDO GERAL DO TURISMO - FUNGETUR DO MINISTÉRIO DO TURISMO NA APLICAÇÃO E NO CONTROLE DOS CRÉDITOS EXTRAORDINÁRIOS ABERTOS PELA MEDIDA PROVISÓRIA 963/2020, TRANSFORMADA NA LEI 14.051/2020. ANÁLISE DA RESPOSTA DO MENCIONADO ORGÃO MINISTERIAL ÀS OITIVAS. LIQUIDAÇÃO TOTAL DOS CRÉDITOS EXTRAORDINÁRIOS SEM OBSERVÂNCIA DAS DISPOSIÇÕES LEGAIS PERTINENTES. EXISTÊNCIA DE SALDOS OCIOSOS, ORIUNDOS DO CRÉDITO EXTRAORDINÁRIO DA MEDIDA PROVISÓRIA 963/2020, NAS INSTITUIÇÕES FINANCEIRAS CREDENCIADAS PARA OPERAR RECURSOS DO FUNGETUR. CONHECIMENTO E PROCEDÊNCIA DA REPRESENTAÇÃO. DETERMINAÇÕES.

REPRESENTAÇÃO (REPR)

Secretaria de Controle Externo do Desenvolvimento Econômico - SecexDesenvolvimento.

Em apreciação Representação formulada pela Secretaria de Controle Externo do Desenvolvimento Econômico - SecexDesenvolvimento em atendimento à disposição do subitem 9.1 do Acórdão 1380/2021-TCU-Plenário, proferido nos autos do Relatório de Acompanhamento do TC Processo 025.461/2020-6, de minha relatoria, que teve por objetivo acompanhar e avaliar as ações empreendidas pelo Fundo Geral do Turismo -  Fungetur do Ministério do Turismo - MTur, no que tange à aplicação e ao controle dos créditos extraordinários abertos, no valor de R$ 5 bilhões, pela Medida Provisória 963/2020, transformada na Lei 14.051/2020. 
2.	Por meio do referido Acórdão 1380/2021-TCU-Plenário, o Tribunal, no que interessa a estes autos, assim deliberou:
"9.1. autorizar, com fundamento no art. 250, V, do Regimento Interno/TCU c/c o art. 43 da Resolução/TCU 259/2014, a autuação de processo apartado, para que a SecexDesenvolvimento realize a oitiva do Ministério do Turismo, a fim de que se manifeste, em até 15 (quinze) dias, quanto aos seguintes fatos:
9.1.1. liquidação total dos R$ 5 bilhões disponibilizados via créditos extraordinários, abertos via MP 963/2020, convertida na Lei 14.051/2020, quando a contratação efetiva nos agentes financeiros credenciados estava em aproximadamente R$ 650 milhões, o que estaria descumprindo os arts. 62 e 63 da Lei 4.320/1964 e o art. 27 do Decreto 93.872/1986; e
9.1.2. pagamento aos agentes financeiros credenciados no montante de aproximadamente R$ 3,07 bilhões, quando a contratação efetiva nos agentes financeiros credenciados estava em aproximadamente R$ 650 milhões, descumprindo o procedimento do fundo de se transferir o recurso em duas parcelas, de acordo com a dinâmica de escoamento (conforme informado ao TCU pelo próprio Mtur) ;"
3.	Promovida a oitiva de que trata o aludido decisum, a unidade técnica examinou a resposta do Ministério do Turismo e considerou necessário, além do saneamento dos autos mediante diligências à Secretaria do Tesouro Nacional - STN, à Secretaria de Orçamento Federal do Ministério da Economia e ao próprio Ministério do Turismo, realizar nova oitiva do referido órgão ministerial a fim de que se manifestasse sobre (peça 26) : 
	3.1. o total de R$ 2.296.665.018,50, repassado pelo Fungetur às instituições credenciadas (fonte: Relatório de Acompanhamento Fungetur de setembro/2021, dados até agosto/2021) , sem que tivesse havido o correspondente desembolso a mutuários, considerando-se, ainda, a regra referente à "pergunta e resposta 9" do Manual Operacional do Fungetur, versão 1.8, a qual define o prazo máximo de três meses para o retorno de valores ao Fungetur que não tenham sido desembolsados;
	3.2. os novos repasses de recursos à Caixa Econômica Federal - Caixa e ao Banco de Desenvolvimento de Minas Gerais S/A - BDMG de, respectivamente, R$ 1.000.000.000,00 e R$ 150.000.000,00, não obstante essas instituições não tenham atingido a regra de escoamento de 50% (cinquenta por cento) dos recursos inicialmente recebidos para que fizessem jus a aportes subsequentes, conforme disposta no Ofício Circular 4/2020/CAF/CGCRED/DAINV/SNAIC, de 30/7/2020; e
	3.3. o repasse inicial correspondente a todo o valor empenhado às instituições BRB Banco de Brasília S/A, Agência de Fomento do Amapá S/A e Agência de Fomento do Estado de Pernambuco S/A, e não de forma desmembrada, permitida pela Cláusula 6.4.1 do Edital de Credenciamento 1/2020, o que evitou que se avaliasse a performance dessas instituições para que recebessem o saldo restante do empenho (conforme Cláusula 6.4.2 do Edital de Credenciamento 1/2020) .
4.	Saneados os autos e analisada a manifestação do Ministério do Turismo em relação às duas oitivas promovidas, a SecexDesenvolvimento considerou improcedentes os esclarecimentos prestados pelo órgão ministerial para justificar a liquidação de todo o recurso do crédito extraordinário aberto pela Medida Provisória 963/2020, haja vista que os agentes credenciados não cumpriram as regras de escoamento dos recursos recebidos inicialmente para fazerem jus às parcelas subsequentes dos saldos empenhados, restando assim caracterizada a inobservância de disposições legais sobre liquidação de despesas (art. 63 da Lei 4.320/1964 e art. 36 do Decreto 93.872/1986) e de regras que impunham a execução, até 31/12/2021, das despesas inscritas em restos a pagar para o atendimento às necessidades decorrentes da pandemia de Covid-19 (art. 2º, § 1º, do Decreto 10.579/2020 e subitem 9.1.3.2 do Acórdão 3225/2020-TCU-Plenário, relator Ministro Bruno Dantas) .
5.	Nesse contexto, a SecexDesenvolvimento sugeriu, em síntese, ao Tribunal, além do conhecimento e da procedência desta Representação, determinação ao Ministério do Turismo para que adote imediatamente providências para:
	5.1. cancelar os saldos de restos a pagar processados inscritos em função do crédito extraordinário aberto ao Fungetur pela Medida Provisória 963/2020 (convertida na Lei 14.051/2020) ; e
	5.2. buscar a devolução, por parte das instituições financeiras credenciadas, dos saldos dos recursos do crédito extraordinário aberto ao Fungetur pela Medida Provisória 963/2020, que não tenham sido destinados a financiamentos com mutuários, devidamente remunerados conforme termos dos contratos firmados com essas instituições, e restituir o total dos recursos à unidade gestora da Secretaria do Tesouro Nacional.
6.	Na proposta de encaminhamento também constou a sugestão de devolução destes autos à unidade técnica para apuração de responsabilidade acerca das falhas na liquidação total do crédito extraordinário vinculado ao Fungetur em 2020.
ii
7.	Antes de examinar a resposta às oitivas, cabe relembrar que o Ministério do Turismo conta com o Fungetur, criado pelo Decreto-lei 1.191/1971, para financiar empreendimentos turísticos considerados de interesse ao desenvolvimento do turismo nacional. O referido Fundo opera mediante a concessão de créditos para fomentar o turismo como negócio e estratégia para o desenvolvimento social e econômico, geração de emprego e renda, inclusão social e melhoria da qualidade de vida.
8.	Em razão de novas necessidades advindas da crise gerada pela pandemia, o governo federal, por meio da Medida Provisória 963/2020, abriu créditos extraordinários no valor de R$ 5 bilhões, sob a gestão do Fungetur, a serem concedidos a agentes operadores de negócios de turismo com o objetivo de amenizar os impactos econômicos no setor. O financiamento é processado por operações de crédito concedidas por intermédio de agentes financeiros públicos ou privados.
9.	Esse montante de R$ 5 bilhões destinava-se integralmente para atender à situação de emergência e foi direcionado à Ação 0454 - Financiamento da Infraestrutura Turística Nacional, cujos objetivos são: a) proporcionar crédito competitivo para os empresários do ramo de turismo; b) apoiar a infraestrutura turística básica; e c) gerar renda.
10.	Para atender ao público-alvo mais vulnerável aos efeitos adversos da pandemia, o MTur tem firmado com os agentes financeiros termos aditivos que preveem a obrigação de dar prioridade a micro, pequenas e médias empresas, sendo essas contempladas com o mínimo de 80% dos recursos disponíveis do Fundo. Às grandes empresas cabe o máximo de 20% dos recursos.
11. 	Segundo apurado no relatório e voto condutores do Acórdão 3019/2020-TCU-Plenário (TC Processo 025.461/2020-6, de minha relatoria) , que tratou do primeiro acompanhamento das ações empreendidas pelo Fungetur para a gestão do crédito extraordinário a que se refere a Medida Provisória 963/2020, a sistemática de implementação dos financiamentos via Fungetur deve-se dar do seguinte modo: i. prévio credenciamento dos agentes financeiros interessados; ii. disponibilização dos recursos do Fundo aos credenciados; iii. análise dos requisitos para consumação da operação de crédito; iv. execução da operação de crédito entre agente financeiro e tomador do crédito; v. pagamento do empréstimo pelo tomador ao agente financeiro com saldo devedor atualizado pela variação anual do Índice Nacional de Preços ao Consumidor (INPC) , com acréscimo de no máximo 5% aa, a título de encargos financeiros (condições válidas até a edição da Portaria-MTur 666/2020, que alterou o índice de correção monetária para a taxa Selic) ; e vi. devolução pelos agentes financeiros ao Fundo dos recursos disponibilizados, remunerados pela Selic, quando não desembolsados aos mutuários e atualizados pelo INPC, quando desembolsados.
12.	Eis o processo de execução anteriormente descrito representado resumidamente no diagrama abaixo:
13.	Feita essa contextualização, passo a examinar as respostas apresentadas pelo Ministério do Turismo às oitivas promovidas.
iii
14.	Em relação à liquidação total dos R$ 5 bilhões disponibilizados via créditos extraordinários de que trata o subitem 9.1.1 do Acórdão 1380/2021-TCU-Plenário, o Ministério do Turismo (peça 8) defendeu que a liquidação da despesa teria se efetivado com a assinatura dos contratos com as instituições financeiras credenciadas, em observância às disposições do art. 62 da Lei 4.320/1964, e ressaltou que o momento de liquidação e pagamento entre o MTur e as instituições financeiras não deveria ser confundido com a liberação do empréstimo pelos bancos aos mutuários.
15.	Aduziu também que o processo normal de empenho e liquidação de uma política de linha direcionada de crédito de atuação passiva depende diretamente da vontade dos agentes envolvidos e que ao MTur cabia a assinatura dos contratos com os bancos e o repasse financeiro em momento oportuno, sem adentrar na esfera da gestão dos empréstimos pelas instituições aos mutuários. Nessa linha de crédito, há transferência integral do risco às entidades credenciadas, que remuneram o valor do Fundo diariamente pela taxa de juros Selic.
16.	Sobre a questão indicada no subitem 9.1.2 do Acórdão 1380/2021-TCU-Plenário, ou seja, o pagamento aos agentes financeiros credenciados no montante de aproximadamente R$ 3,07 bilhões, com descumprimento do procedimento normativo do Fungetur de se transferir o recurso em duas parcelas, o órgão ministerial (peça 8) , em apertada síntese, informou que a liberação dos valores se deu com base em duas regras, uma para aquelas entidades já credenciadas para operar com o aludido Fungetur antes da MP 963/2020, e outra para aquelas entidades credenciadas após a referida MP.
17.	No caso das instituições já credenciadas, a primeira parte dos recursos foi repassada em razão da demanda reprimida informada pelas instituições em resposta à consulta feita pelo órgão ministerial.
18.	Os repasses posteriores deveriam observar o seguinte: i) os novos repasses seriam efetivados àquelas instituições que escoarem, no mínimo, 50% dos recursos recebidos inicialmente; ii) o total solicitado pela instituição seria concedido por meio da análise do relatório mensal encaminhado ao MTur, sendo consideradas as "operações contratadas" e as "operações em análise"; iii) após emissão da nota de empenho e celebração de termo aditivo, pagamento de até 50% do total empenhado, e o restante após ser disponibilizado, no mínimo, 25% ao mutuário.
19.	Para as instituições recém credenciadas (ou seja, credenciadas após a MP 963/2020) , o pagamento aos agentes financeiros seguiu as disposições da Cláusula Sexta do Edital de Credenciamento 001/2020 (subitens 6.4.1 e 6.4.2) : parcela 1: o equivalente ao percentual de até 30% do valor do patrimônio líquido da instituição financeira; e os demais repasses de acordo com a performance da instituição financeira após a análise das operações contratadas.
20.	No mais, esclareceu que, considerando a capilaridade nacional da Caixa Econômica Federal, as negociações com a instituição e a expectativa de que não haveria prorrogação de prazo quanto aos restos a pagar do "Orçamento de Guerra", à primeira parcela de R$ 200 milhões foi acrescido o adicional de R$ 1 bilhão em dezembro/2020. 
21. 	A SesexDesenvolvimento, após examinar a manifestação do órgão ministerial, concluiu que os argumentos apresentados ao Tribunal não justificam a liquidação, efetivada no final do exercício de 2020, de todo o crédito extraordinário aberto na MP 963/2020, de R$ 5 bilhões, a favor do Fungetur, tampouco o pagamento aos agentes financeiros das parcelas subsequentes, porque tais procedimentos violaram as disposições normativas das fases de liquidação e pagamento das parcelas subsequentes. 
22.	 De fato, assiste razão à unidade técnica. 
23.	A irregularidade verificada consistiu na liquidação e liberação das parcelas subsequentes, porque, para que houvesse novos aportes, as instituições credenciadas deveriam cumprir as regras de performance de escoamento da primeira parcela, ou seja, era preciso averiguar o quanto de financiamentos cada instituição credenciada firmou com os recursos iniciais transferidos pelo Fungetur.
24.	Segundo o Ofício Circular 4/2020, expedido pela Coordenação de Apoio ao Fungetur do Ministério do Turismo às Instituições Financeiras Credenciadas ao aludido Fundo (peça 19, p. 481-482) , a regra para os agentes credenciados antes do advento da MP 963/2020 dispunha que deveriam escoar, pelo menos, 50% do valor inicialmente recebido. Já para os agentes recém credenciados (ou seja, para aqueles credenciados após a MP 963/2020) , a regra do Edital de Credenciamento apregoava que deveria ser demonstrada a performance da instituição com os recursos iniciais após análise das operações contratadas para receber os demais repasses (peça 19, p. 7) .
25.	Assim, embora não tenha sido constatada falha na liquidação e no pagamento das primeiras parcelas em favor das instituições credenciadas, o fato é que, na liquidação e no pagamento dos aportes subsequentes, houve irregularidade na medida em que se deixou de verificar o direito adquirido pelas credenciadas e, mesmo assim, efetuou-se a transferência das demais parcelas. 
26.	Cabe ressaltar que o art. 63 da Lei 4.320/1964 dispõe que a liquidação da despesa consiste na verificação do direito adquirido pelo credor, tendo por base os títulos e documentos comprobatórios do respectivo crédito, que, no presente caso, corresponde ao cumprimento da regra de performance fixada para o recebimento de novos aportes do Fungetur pelos agentes credenciados. Portanto, tem-se por bem definida as fases de liquidação e pagamento afetas ao MTur e instituições credenciadas, que não se confundem com as etapas de despesa referentes à relação das instituições credenciadas com os mutuários. 
27.	Houve liquidação das parcelas subsequentes de forma absolutamente desvinculada da performance das instituições credenciadas quanto às primeiras parcelas, o que levou à concretização indevida da derradeira etapa da despesa, qual seja, o pagamento de valor expressivo das parcelas subsequentes às instituições credenciadas. 
28.	Para além do descumprimento das disposições legais referentes às fases da despesa, o resultado desse procedimento irregular implicou represamento de parte dos recursos oriundos da Medida Provisória 963/2020 nas instituições financeiras credenciadas, sem alcançar efetivamente o público-alvo do Fungetur. 
29.	Além disso, a liquidação do total dos recursos da MP 963/2020 no final do exercício de 2020 trouxe também outras consequências indesejáveis: inviabilizou novos credenciamentos de instituição financeira durante a vigência do edital de Credenciamento 001/2020, que, no mínimo, se estenderia até julho de 2021 (subcláusula 4.1 do Edital de Credenciamento, peça 40, p. 3, do TC Processo 025.461/2020-6) ; impossibilitou eventual redirecionamento de recursos para os agentes credenciados com maior demanda de financiamentos nesse segmento, permitindo a ociosidade de vultosas quantias nos credenciados sem demanda para essa linha de crédito; e, considerando a inscrição do saldo remanescente dos recursos da MP 963/2020 em restos a pagar processados, tal medida constituiu óbice ao cancelamento por parte da Secretaria do Tesouro Nacional - STN, pois somente os restos a pagar não processados, cujo saldo não for liquidado até 31/12/2021, poderiam ser cancelados na referida data de 31/12/2021. 
30.	Segundo apuração feita pela SecexDesenvolvimento, até agosto de 2021, os agentes credenciados receberam o total de R$ 3.578.931.823,75, faltando, portanto, àquela época o efetivo repasse de R$ 1.421.068.176,25, já liquidados no final de 2020. Até agosto/2021, do total transferido, os credenciados celebraram contratos de financiamento com o público-alvo no valor de R$ 1.282.266.805,25 (peça 23, p. 9) . Assim, pode-se afirmar que, após mais de um ano da MP 963/2020 que abriu o crédito extraordinário para socorrer o setor turístico, foram efetivamente destinados ao público-alvo somente 35,8% dos recursos recebidos pelos credenciados e apenas 25,6% do montante dos créditos extraordinários.
31.	A situação acima retratada revela expressivo montante repassado pelo Fungetur às instituições financeiras, sem que houvesse a correspondente performance de escoamento de recursos ao setor turístico capaz de legitimar tais transferências. O resultado do procedimento irregular implementado pelo órgão gestor do Fungetur é a existência de significativo saldo ocioso oriundo dos recursos da MP 963/2020 nas instituições financeiras credenciadas.
32.	 A propósito, cabe anotar que o prazo para a execução das despesas inscritas em restos a pagar para enfrentamento das necessidades decorrentes pandemia de Covid-19 era até 31/12/2021 (art. 2º, § 1º, do Decreto 10.579/2020) , findo o qual os recursos deveriam ser devolvidos ao erário. 
33.	Sobre o tema, importante destacar o Acórdão 3225/2020-TCU-Plenário (relator ministro Bruno Dantas) , que admitiu flexibilização das regras gerais de empenho, liquidação e pagamento, em situações excepcionais e justificadas, no âmbito do acompanhamento dos impactos normativos, orçamentários e fiscais das medidas de enfrentamento à pandemia, assim dispôs: 
'9.1.3. as dotações autorizadas com base no Regime Extraordinário Fiscal (EC 106/2020) devem seguir as regras gerais de empenho, liquidação e pagamento previstas na LDO 2020, na LRF, nos arts. 2º e 34 da Lei 4.320/1964 e no art. 27 do Decreto 93.872/1986, sendo possível admitir, no caso de despesas relativas a contratos, convênios, acordos ou ajustes cujo cumprimento do objeto esteja em curso ou apenas possa ocorrer em outro exercício, flexibilização dessas regras em situações excepcionais, formalmente justificadas, nas quais fique caracterizado que a urgência no atendimento às necessidades da sociedade decorrentes da pandemia de Covid-19 seja incompatível com o regime regular de execução, observando-se as seguintes condições:
9.1.3.1. o empenho pode ser feito para a parcela do exercício em curso e para as parcelas que serão executadas até 31 de dezembro de 2021, mediante inscrição em restos a pagar;
9.1.3.2. não executado o contrato, convênio, acordo ou ajuste até 31 de dezembro de 2021, os restos a pagar deverão ser cancelados e a continuidade na execução do instrumento dependerá de o órgão incluir em suas propostas orçamentárias dos exercícios seguintes as dotações necessárias para esse fim e da aprovação dessas propostas pelo Congresso Nacional por meio da respectiva Lei Orçamentária Anual;
 (...) 
9.2. deferir parcialmente o pleito da União Federal, representada Advocacia-Geral da União, para esclarecer o que se segue:
 (...) 
9.2.5. embora a regra geral seja a de que as despesas devam ser empenhadas, liquidadas e pagas no mesmo exercício, continuam válidas as exceções a esse regramento, como o regime de restos a pagar;
9.2.6. as despesas empenhadas em um exercício podem ser liquidadas e pagas em outro exercício, por meio da inscrição em restos a pagar, consoante art. 36 da Lei 4.320/1964; (...) '
34.	Nesse contexto, procede a proposta da SecexDesenvolvimento no sentido de determinar o cancelamento dos saldos de restos a pagar processados inscritos em função do crédito extraordinário aberto ao Fungetur pela Medida Provisória 963/2020 (convertida na Lei 14.051/2020) ; e também a adoção de medidas para reaver junto às instituições financeiras credenciadas os saldos dos recursos do crédito extraordinário (MP 963/2020) que não tenham sido destinados a financiamentos com mutuários, devidamente remunerados conforme termos dos contratos firmados com essas instituições, e para restituir o total dos recursos à unidade gestora da Secretaria do Tesouro Nacional.
iv
35.	Com relação à segunda oitiva do Ministério do Turismo, consignada no item 3, retro, cabe enfatizar que tal medida foi motivada pela SecexDesenvolvimento em razão dos números apurados sobre as situações de recursos ociosos nos agentes credenciados, do total de R$ 5 bilhões liquidados, de instituições que sequer solicitaram repasses iniciais do aludido Fungetur, e de possíveis implicações orçamentárias e financeiras na gestão dos recursos da MP 963/2020. É nesse contexto que emergem os três pontos específicos que foram objeto da segunda oitiva do aludido órgão ministerial (vide item 3) . 
36.	 Em atenção à questão descrita no subitem 3.1, retro, o órgão ministerial, além de enfatizar que a liquidação e o pagamento de parcelas aos agentes credenciados seguiram as normas pertinentes, esclareceu que a "pergunta e resposta 9" do Manual Operacional do Fungetur se refere ao retorno financeiro dos recursos ao Fungetur, ou seja, trata da remuneração mensal com aplicação da taxa Selic devida pelos agentes financeiros que tenham recebido recursos, ainda que tais valores não tenham sido liberados efetivamente aos mutuários.
37.	Esse lapso temporal de três meses não diz respeito ao prazo fixado para a devolução de recursos ao Fungetur pelas instituições financeiras credenciadas, mas da remuneração mensal devida ao referido Fundo, com base na taxa Selic. Eis, a seguir, o teor da "pergunta e resposta 9", extraído do Manual Operacional do Fungetur (peça 9, p. 299) :
"9. O valor que será disponibilizado à instituição financeira para operar os recursos do Fungetur, mesmo não sendo utilizado, será remunerado com a SELIC ou haverá um período de carência?
O recurso do Fungetur disponibilizado à Instituição Financeira, enquanto não desembolsado aos mutuários, será remunerado pela SELIC.
Não há período de carência para retorno desse recurso para o Fungetur e os reembolsos ao Fundo ficarão à critério do Agente Financeiro, sendo o período máximo de até 3 meses, devendo o saldo ser capitalizado."
38.	 Conforme anotado pela unidade técnica, não há regra que estabeleça prazo máximo em que os recursos do Fungetur possam ficar sob a posse dos agentes credenciados sem que sejam destinados a financiamentos do público-alvo do setor turístico. Assim, em tese, esses recursos do Fungetur poderiam ficar por prazo indeterminado à disposição das instituições credenciadas que o remuneram com base na taxa Selic, porém sem alcançar o destinatário e a finalidade estipulados no Fundo, situação que, à toda evidência, não se justifica. 
39.	Ademais, essa situação representa, sem dúvida, um custo de oportunidade à sociedade brasileira, haja vista que se há ociosidade dos recursos da MP 963/2020 (como parece indicar o expressivo saldo ocioso de R$ 2.296.665.018,50, segundo dados de agosto/2021) , esse montante poderia ser direcionado a outros programas/ações do governo federal para o enfrentamento dos efeitos da pandemia da covid-19. 
40.	No subitem 3.2, retro, a questão se refere aos novos repasses de recursos à Caixa Econômica Federal e ao BDMG, sem que tais instituições cumprissem as regras de escoamento de 50% dos recursos inicialmente a elas transferidos. 
41.	Em resposta, o órgão ministerial informou que tanto a Caixa como o BDMG solicitaram os repasses nos valores indicados no exercício de 2020. Sobre a Caixa, ressaltou ser o único agente financeiro credenciado com capilaridade nacional capaz de atender unidades da federação nas quais não havia outras instituições contratadas, como nas regiões Norte e Nordeste, e que poderia, como também o BDMG, receber recursos do Fungetur até 30% de seu Patrimônio Líquido. 
42.	Acerca do BDMG, destacou o percentual de operações contratadas com recursos do Fungetur, que, desde 2017 até 7/10/2020, teria alcançado 53% dos R$ 194,2 milhões que recebeu. 
43.	O MTur concluiu, em síntese, afirmando o poder discricionário dos gestores do Fundo à época para deliberar sobre, dentro dos limites legais, a melhor solução a ser empregada diante das demandas por recursos dessas instituições credenciadas. 
44.	 A conclusão da unidade técnica, diante da manifestação do MTur, é de que as regras de repasses adotadas pelo Fungetur se demonstraram "confusas, incompletas e sem a devida transparência", e que podem ter contribuído para adoção de critérios subjetivos na tomada de decisão sobre as demandas de repasses, o que efetivamente ocorreu em relação às duas credenciadas indicadas.  
45.	 No caso da Caixa e do BDMG, entidades credenciadas antes da MP 963/2020, portanto com regras diferenciadas para obtenção de recursos do Fungetur, verificou-se que, após receberem as parcelas iniciais de R$ 200.000.000,00 e R$ 90.628.694,07, respectivamente (peça 8, p. 22) , e sem que tivessem cumprido a regra de escoar no mínimo 50% do montante inicial atrelado aos recursos da MP 963/2020 (nos termos consignados nos itens 17 e 18, retro) , receberam novos recursos, sendo R$ 1 bilhão para a Caixa e R$ 150 milhões para o BDMG.
46. 	Na ocasião, a Caixa ainda não havia firmado qualquer contrato de financiamento e o BDMG somente escoara 28,6% dos recursos inicialmente recebidos. 
47. 	É evidente, portanto, que as regras aplicáveis às instituições financeiras credenciadas antes da MP 963/2020 não foram observadas nos casos da Caixa e do BDMG.
48.	A confusão na aplicação das normas se verifica quando, para justificar os montantes liberados a essas duas instituições, o órgão ministerial se vale das regras relativas às instituições credenciadas após a MP 963/2020, ou seja, aquelas estipuladas no Edital de Credenciamento 001/2020, mencionadas no item 19, retro, as quais não deveriam ser empregadas no caso em exame, porque ambas as instituições foram credenciadas antes da MP 963/2020. Segundo o MTur, Caixa e BDMG, pelas regras de repasse inicial do aludido Edital, poderiam receber recursos do Fungetur (MP 963/2020) até 30% do patrimônio líquido de cada instituição.
49.	 Nem mesmo a discricionariedade invocada pelo órgão ministerial é capaz de legitimar a inobservância das regras afetas aos recursos do Fungetur, a ponto de favorecer uma e outra instituição financeira, sopesando elementos extra normativo, tais como os alegados pelo órgão ministerial acerca da capilaridade nacional da Caixa e da expectativa de que não haveria prorrogação de prazo para execução dos recursos inscritos em restos a pagar (vide item 20, retro) . Sobre essa questão, reproduzo a seguir excerto da análise realizada pela SecexDesenvolvimento: 
'44. Há que se pontuar, ainda, que o exercício da discricionariedade pela Administração Pública deve se dar dentro dos limites e princípios legais, sob pena de o ato deixar de ser discricionário e passar a ser arbitrário. No caso concreto, embora se admita o elemento de discricionariedade para a definição dos valores empenhados, é inegável que essa decisão deve ser pautada pelo interesse público e, especialmente, pelos princípios constitucionais da eficiência e da economicidade.
45. A própria definição de regras atreladas à performance para o repasse dos valores empenhados, subsequentes aos iniciais, representou a decisão discricionária do gestor de como distribuir os recursos advindos do crédito extraordinário. Porém, a partir do momento em que essas regras foram estabelecidas, eliminou-se o aspecto discricionário em favorecimento da técnica, da imparcialidade e da objetividade. A decisão pela realização de novos aportes às instituições credenciadas não estava mais no espaço discricionário do gestor, mas na verificação e evidenciação objetivas acerca do cumprimento ou não dessas regras."
50.	 Nesse contexto, assiste razão ao exame e à conclusão da unidade técnica quanto à questão abordada no mencionado subitem 3.2, conforme já assinalei anteriormente. 
51.	Por fim, o subitem 3.3, retro, trata do repasse inicial correspondente a todo o valor empenhado ao BRB Banco de Brasília S/A, à Agência de Fomento do Amapá S/A e à Agência de Fomento do Estado de Pernambuco S/A, sem fracionar o montante empenhado em parcelas, o que impediu o exame da performance do escoamento dos recursos para que recebessem o saldo restante do valor empenhado. 
52.	 A resposta do MTur, no essencial, seguiu a linha de que as três instituições financeiras fizeram jus ao recebimento do repasse inicial, conforme a regra do Edital de Credenciamento 001/2020, ou seja, até 30% do patrimônio líquido de cada instituição recém habilitada. Destacou-se também a impossibilidade de se avaliar a performance das instituições recém habilitadas que, desde a sua criação, não haviam ofertado recursos do Fungetur aos mutuários do setor turístico. 
53.	 O fato é que, mais uma vez, a aplicação das regras de repasses não restou clara. O aporte inicial, que correspondeu a parcela única de todo o valor empenhado, ainda que observado o limite de até 30% do patrimônio líquido das instituições recém habilitadas (regra do subitem 6.4.1 do referido Edital de Credenciamento 001/2020) , na prática, inviabilizou qualquer exame de performance dessas instituições para fins de liberação de repasses subsequentes de recursos oriundos da MP 963/2020 (regra prevista no subitem 6.4.2 do aludido Edital) .
54. 	Sem fracionamento dos repasses de recursos oriundos da MP 963/2020 não há como as instituições financeiras demonstrarem performance na gestão desses valores, mediante operações de financiamento celebradas com o público-alvo do Fungetur, para fins de recebimento de parcelas subsequentes. Na verdade, a transferência em parcela única anulou a regra de performance do subitem 6.4.2 do Edital de Credenciamento. 
55.	Assim, tal como concluiu a unidade técnica, considero também que os esclarecimentos prestados em sede de resposta à oitiva são insuficientes para afastar as falhas indicadas.
v
56.	Para concluir a questão de mérito, tem-se que, no contexto dos recursos oriundos da MP 963/2020, no montante de R$ 5 bilhões, as falhas na liquidação e no pagamento dos valores às instituições financeiras, sem a necessária observância das disposições legais sobre as etapas das despesas (arts. 62 e 63 da Lei 4.320/1964, 36 do Decreto 93.872/1986) e sobretudo das regras que fixaram o prazo de até 31/12/2021 para a execução das despesas inscritas em restos a pagar para enfrentamento das necessidades decorrentes pandemia de Covid-19 (art. 2º, § 1º, do Decreto 10.579/2020) , conduziram a um quadro preocupante, a saber: a existência de vultosa quantia ociosa de recursos da MP 963/2020 nas instituições financeiras credenciadas para operar recursos do Fungetur, sem alcançar o público-alvo do setor turístico.
57.	O represamento dos recursos da MP 963/2020 nas instituições financeiras, em decorrência da inobservância das disposições legais retomencionadas, enseja a adoção da proposta formulada pela SecexDesenvolvimento, tal como anotei alhures, no sentido de determinar ao Ministério do Turismo que implemente providências para cancelar os saldos de restos a pagar processados e para obter a devolução junto às instituições financeiras credenciadas dos saldos dos recursos não operacionalizados, restituindo o total obtido ao Tesouro Nacional. 
58.	 Não poderia deixar de dar destaque ao Projeto de Lei 2.380/2021, que dispõe sobre o funcionamento e as operações do Fundo Geral do Turismo. O aludido projeto foi aprovado pela Câmara dos Deputados e remetido, em 3/12/2021, ao Senado Federal, e contempla disposições sobre os créditos extraordinários criados pela MP 963/2020 (convertida na Lei 14.051/2020) , em seus arts. 36 a 38, a seguir reproduzidos: 
"Art. 36. Os recursos repassados aos agentes financeiros, mesmo que ainda não utilizados em empréstimos e financiamentos ao tomador, prosseguirão à disposição do agente financeiro por até 5 (cinco) anos, observado o regulamento do Novo Fungetur.
Art. 37. O crédito extraordinário de que trata a Lei nº 14.051, de 8 de setembro de 2020, passa a ser considerado de natureza ordinária.
Art. 38. Os recursos destinados ao Fungetur para o enfrentamento dos efeitos socioeconômicos decorrentes da pandemia de SARS-CoV-2 inscritos em restos a pagar, na condição de processados, terão sua validade prorrogada até 31 de março de 2023." (Projeto de Lei 2.380/2021, Subemenda Substitutiva de Plenário, apresentada em 1º/12/2021 pelo Deputado Otávio Leite  (https://www.camara.leg.br/proposicoesWeb/prop_emendas?idProposicao=228881&subst=0, acesso em 9/12/2021) .
59.	Não obstante as disposições dos referidos artigos do Projeto de Lei 2.380/2021, cabe reconhecer que elas não impedem, porque desprovidas de força cogente, a adoção do desfecho sustentado pela unidade técnica para esta Representação. 
60.	Por fim, considerando o difícil contexto da pandemia da Covid-19 para a implementação das ações e medidas de enfrentamento às necessidades do setor de turismo, bem como a possibilidade de reaver os saldos dos recursos da MP 963/2020 inscritos em restos a pagar e os saldos não operacionalizados pelas instituições financeiras, deixo de acolher a proposta da unidade técnica no sentido de apurar a responsabilidade dos gestores do Fungetur concernente às falhas indicadas. 
61.	 Assim, cabe acolher, em parte, a proposta da SecexDesenvolvimento para conhecer da presente Representação, considerá-la, no mérito, procedente, e fazer as determinações sugeridas.  
	Ante o exposto, manifesto-me por que seja adotada a deliberação que ora submeto a este Colegiado. 	
TCU, Sala das Sessões, em 30 de março de 2022.
MARCOS BEMQUERER COSTA
Relator